ACORDAO-COMPLETO-2474529

ACÓRDÃO 9832/2021 ATA 25/2021 - PRIMEIRA CÂMARA

VISTOS, relatados e discutidos estes autos de tomada de contas especial instaurada pelo extinto Ministério do Desenvolvimento Social em nome de Tito Coelho Cardoso, ex-prefeito de Itapuranga/GO, em razão da impugnação total das despesas dos Programas de Proteção Social Básica e Proteção Social Especial no exercício de 2008.
ACORDAM os Ministros do Tribunal de Contas da União, reunidos em sessão da 1ª Câmara, com fundamento nos arts. 1º, inciso I, 12, § 3º, 16, inciso III, alínea "c" e §§ 2º e 3º, 19, caput, 23, inciso III, 26, 28, inciso II, e 57, da Lei 8.443/1992 c/c com os arts. 1º, inciso I, 202, § 8º, 209, inciso III, 210, 214, inciso III, alínea "a", 217, e 267, do Regimento Interno do TCU, e ante as razões expostas pelo Relator, em:
9.1. considerar Tito Coelho Cardoso revel para todos os efeitos, dando-se prosseguimento ao processo;
9.2. julgar irregulares as contas de Tito Coelho Cardoso, condenando o seu espólio ou, caso já tenha ocorrido a partilha, os seus herdeiros, no limite da herança, ao pagamento das importâncias a seguir especificadas, atualizadas monetariamente e acrescidas de juros de mora, calculados a partir das datas discriminadas até a data de efetiva quitação do débito, fixando-lhe o prazo de quinze dias para que comprove, perante o Tribunal, o recolhimento das referidas quantias aos cofres do Fundo Nacional de Assistência Social:
	VALOR 
ORIGINAL (R$) 
	DATA DA OCORRÊNCIA 

	2.208,50 
	25/2/2008 

	2.208,50
	12/3/2008 

	2.208,50
	15/4/2008 

	2.208,50
	12/5/2008 

	2.208,50
	11/6/2008 

	2.208,50
	2/7/2008 

	2.208,50
	6/8/2008 

	2.208,50
	8/9/2008 

	2.208,50
	8/10/2008 

	2.208,50
	7/11/2008 

	2.208,50
	16/12/2008 

	6.300,00
	19/2/2008 

	6.300,00 
	14/3/2008 

	6.300,00
	8/4/2008 

	6.300,00
	12/5/2008 

	6.300,00
	6/6/2008

	6.300,00
	1/7/2008 

	6.300,00
	12/8/2008 

	6.300,00
	4/9/2008 

	6.300,00
	17/10/2008 

	6.300,00
	7/11/2008 

	6.300,00
	19/12/2008 

	2.366,40
	19/2/2008 

	2.366,40
	1/4/2008 

	2.366,40
	22/4/2008 

	2.366,40
	8/5/2008 

	2.366,40
	2/7/2008

	2.366,40
	8/8/2008

	2.366,40
	4/9/2008

	2.366,40
	3/12/2008

	2.366,40
	23/12/2008

	2.366,40
	30/12/2008

	3.860,00
	21/2/2008

	3.860,00
	20/3/2008

	3.900,00
	18/4/2008

	3.780,00
	15/5/2008

	3.760,00
	11/6/2008

	3.660,00
	1/7/2008

	3.660,00
	15/8/2008

	3.500,00
	10/9/2008

	3.520,00
	13/10/2008

	3.440,00
	12/11/2008

	3.100,00
	19/2/2008

	3.100,00
	12/3/2008

	3.100,00
	15/4/2008

	3.100,00
	12/5/2008

	3.100,00
	9/6/2008

	3.100,00
	3/7/2008

	3.100,00
	6/8/2008

	3.100,00
	4/9/2008

	3.100,00
	8/10/2008

	3.100,00
	11/11/2008

	3.100,00
	16/12/2008

	6.281,25
	16/5/2008

	6.281,25
	17/6/2008

	6.281,25
	1/7/2008

	12.562,50
	19/8/2008

	12.562,50
	10/9/2008

	12.562,50
	15/10/2008

	12.562,50
	13/11/2008

	12.562,50
	16/12/2008

	100,00
	25/2/2008

	3.620,00
	25/2/2008

	4.500,00
	22/12/2008

9.3. autorizar a cobrança judicial das dívidas, caso não atendidas as notificações;
9.4. autorizar, caso requerido e se o processo não tiver sido remetido para cobrança judicial, o parcelamento das dívidas em até 36 (trinta e seis) parcelas mensais e consecutivas;
9.5. fixar o vencimento da primeira parcela em quinze dias, a contar do recebimento da notificação, e os das demais a cada 30 dias, devendo incidir sobre cada valor mensal os correspondentes acréscimos legais, na forma prevista na legislação em vigor;
9.6. alertar ao representante do espólio de Tito Coelho Cardoso, ou demais sucessores, que, em caso de parcelamento da dívida, a falta de pagamento de qualquer parcela importará no vencimento antecipado do saldo devedor;
9.7. enviar cópia deste acórdão ao representante do espólio de Tito Coelho Cardoso, ou demais sucessores, ao Fundo Nacional de Assistência Social e ao Procurador-Chefe da Procuradoria da República no Estado de Goiás, com a informação de que a íntegra do relatório e do voto que o fundamentam está disponível para a consulta no endereço www.tcu.gov.br/acordaos.

Tomada de contas especial instaurada pelo Ministério do Desenvolvimento Social em razão da impugnação total dos recursos dos Programas de Proteção Social Básica (PSB) e Proteção Social Especial (PSE) transferidos ao Município de Itapuranga/GO, no exercício de 2008.

Primeira Câmara

Município de Itapuranga/GO

3. Responsável: Tito Coelho Cardoso (XXX.608.171-XX)

13.1. Ministros presentes: Walton Alencar Rodrigues (Presidente), Benjamin Zymler e Jorge Oliveira (Relator).
13.2. Ministro-Substituto convocado: Augusto Sherman Cavalcanti.
13.3. Ministro-Substituto presente: Weder de Oliveira.

JORGE OLIVEIRA

Inicio este relatório transcrevendo a instrução final da SecexTCE (peça 92) :
"INTRODUÇÃO 
1.	Trata-se de Tomada de Contas Especial instaurada pela Secretaria Executiva do extinto Ministério do Desenvolvimento Social, em desfavor do Sr. Tito Coelho Cardoso, ex-Prefeito do município de Itapuranga/GO (gestão abril/2007 a 2008) , em razão da impugnação total das despesas dos Programas de Proteção Social Básica (PSB) e Proteção Social Especial (PSE) realizadas com recursos repassados pelo Fundo Nacional de Assistência Social (FNAS) , no exercício de 2008, na modalidade fundo a fundo, a título de cofinanciamento federal de ações continuadas de assistência social, no âmbito do Sistema Único de Assistência Social (SUAS) , e que tinham por objeto a execução de Serviços nos referidos programas (peça 46) . 
HISTÓRICO
De acordo com o demonstrativo das parcelas pagas pelo Sistema Único da Assistência Social (SUAS) , o Fundo Nacional de Assistência Social (FNAS) transferiu ao município de Itapuranga/GO recursos no montante de R$ 278.173,15, no exercício de 2008, para aplicação nos Serviços de Proteção Social Básica (PSB) e Proteção Social Especial (PSE) , peça 3. 
3.	O instrumento denominado prestação de contas, o Demonstrativo Sintético Anual de Execução Físico-Financeira, não foi disponibilizado no sistema de informação pertinente, o SUAS, mas, preenchido manualmente e encaminhado para o MDS (peças 4 e 10) . A análise das contas ocorreu por intermédio das Notas Técnicas 5.635/2011-CPCRFF/CGPC/DEFNAS, de 27/12/2011 7.568/2014-CPCRFF/CGPC/DEFNAS, de 4/8/2014, 8.890-CPCRFF/CGPC/DEFNAS, de 18/12/2014, 1.541/2015-CPCRFF/CGPC/DEFNAS, e 29/7/2015, 2.186/2016- CPCRFF/CGPC/DEFNAS, de 25/11/2016 (peças 12, 17, 27, 34, 38) . Foram emitidos também sobre as contas os despachos de expediente 01/2016-CGPC/DEFNAS/SNAS/MDS, de 23/9/2016, s/n/2016-CC/CGOF/SPO/SE/MDS, de 3/10/2016, s/n/2016-CC/CGOF/SPO/SE/MDS, de 15/12/2016, 11/2017- CGPC/DEFNAS/SNAS/MDS, de 6/4/2017 (peças 36, 38, 39 e 40) .  
4.	O Conselho Municipal de Assistência Social (CMAS) não se manifestou sobre as contas (peça 9) .
5.	Convém registrar ainda que a Coordenação-Geral do Projovem e Adolescente e Serviços para a Juventude da Secretaria Nacional de Assistência Social do então Ministério de Desenvolvimento Social e Combate à Fome emitiu a Nota Técnica 4/2010-CGPAJ/DPSB/SNAS/MDS, de 20/9/2010, para subsidiar a análise da prestação de contas referentes às transferências do Piso Básico Variável I de 2008 e 2009 (peça 11) .
6.	O fundamento para a instauração da Tomada de Contas Especial, conforme apontado na Nota Técnica 2.186/2016- CPCRFF/CGPC/DEFNAS, de 25/11/2016 (peça 38) , foi a impugnação das despesas quanto aos recursos da Proteção Social Básica e da Proteção Social, em razão do não atendimento das notificações e do não encaminhamento de toda a documentação da prestação de contas. 
7.	O responsável, os prefeitos sucessores e o CMAS foram notificados das irregularidades e reprovação das contas, mediante ofícios/editais de notificação abaixo identificados: 
a) Conselho Municipal de Assistência Social: 6.085/DEFNAS/SNAS/MDS, de 28/12/2009, 5.024/CGPC/DEFNAS/SNAS/MDS, 30/12/2011, 3.976/CGPC/DEFNAS/SNAS/MDS, de 11/8/2014, 7.340/2014//CGPC/DEFNAS/SNAS/MDS, de 30/12/2014 (peças 5, 18, 22 e 31) ;
b) Daves Soares da Silva, ex-Prefeito, gestão 2009-2012, 2017-2020: 6.086/DEFNAS/SNAS/MDS, de 28/12/2009, 5.020/CGPC/DEFNAS/SNAS/MDS, de 30/12/2011, Edital 19/2013, de 8/2/2013, 3.978/2014//CGPC/DEFNAS/SNAS/MDS, de 11/8/2014, Edital 308, de 23/8/2014, 7.339/2014//CGPC/DEFNAS/SNAS/MDS, de 30/12/2014, Edital 83/2015, de 5/3/2015 (peças 6, 7, 11, 16, 20, 24, 30, 33) ;
c) Tito Coelho Cardoso, ex-Prefeito, gestão abril/2007-2008: 5.022/CGPC/DEFNAS/SNAS/MDS, de 3/12/2011, Edital 19/2013, de 8/2/2013, 3.979/2014//CGPC/DEFNAS/SNAS/MDS, de 11/8/2014, Edital 309, de 23/8/2014, 7.338/2014//CGPC/DEFNAS/SNAS/MDS, de 30/12/2014, Edital 84/2015, de 5/3/2015 (peças 14, 16, 21, 24, 29 e 33) ;
d) Jabez Cardoso de Melo, ex-Prefeito, gestão 2013-2016: Ofícios 3.977/2014/CGPC/DEFNAS/SNAS/MDS, de 11/8/2014, 7.337/2014//CGPC/DEFNAS/SNAS/MDS, de 30/12/2014 (peça 19, 23, 28 e 32) . 
8.	O Sr. Daves Soares da Silva, gestão 2009-2012, 2017-2020 (peça 52, p. 2 e 4) , encaminhou o Ofício 1.694/GB/2009, de 16/11/2009, informando o encaminhamento do Demonstrativo Sintético Anual da Execução Físico-Financeira e das atas de reunião do Conselho Municipal de Assistência Social (peças 9 e 10) , bem como esclarecimento de que a gestão anterior não disponibilizou a documentação do último trimestre de 2008, impossibilitando a prestação de contas. Assinalou ainda que o MDS e o Conselho Municipal de Assistência tiveram ciência da situação, e que este último convocou reunião com os membros da gestão anterior para solucionar os problemas, sem sucesso (peça 8) . 
9.	O Sr. Jabez Cardoso de Melo, gestão 2013-2016 (peça 2, p. 3) , encaminhou o Ofício 458-J/2014, de 23/9/2014, informando a impossibilidade de sanar as irregularidades quanto ao não encaminhamento dos documentos comprobatórios das despesas, devido ao fato de não se encontrarem nos arquivos da prefeitura, bem como as atas do Conselho Municipal de Assistência Social (peça 25) . Por este motivo, ajuizou ação de obrigação de fazer ou alternativamente de ressarcimento ao erário contra a ex-gestora, Sra. Maria Marta Evangelista, cuja cópia se encontra na peça 26.
10.	Diante do não saneamento das irregularidades apontadas e da não devolução dos recursos, instaurou-se a Tomada de Contas Especial. No Relatório de Tomada de Contas Especial 75/2017 (peça 46) concluiu-se que o prejuízo importaria no valor total dos recursos utilizados em 2008, no valor de R$ 278.173,75, imputando-se a responsabilidade ao Sr.  Tito Coelho Cardoso, ex-Prefeito, gestão abril/2007-2008, em razão da ausência de documentos comprobatórios da execução dos recursos públicos, bem como do Parecer do CMAS.
11.	O Sr. Tito Coelho Cardoso foi inscrito na conta Diversos Responsáveis, por intermédio da Nota de Lançamento 2017NS000537, de 25/9/2017 (peça 42) . 
12.	O Relatório de Auditoria 180/2018 do Ministério da Transparência e Controladoria Geral da União (peça 47) também chegou às mesmas conclusões. Após serem emitidos o Certificado de Auditoria, o Parecer do Dirigente e o Pronunciamento Ministerial (peças 48, 49 e 50) , o processo foi remetido a esse Tribunal. 
13.	Na instrução inicial (peça 54) , analisando-se os documentos nos autos, concluiu-se pela necessidade de realização de citação do Sr. Tito Coelho Cardoso (CPF XXX.608.171-XX) , ex-Prefeito de Itapuranga/GO, gestão abril/2007 a 2008, conforme descrito na sequência.
Ocorrência: não comprovação da boa e regular aplicação dos recursos públicos repassados ao município de Itapuranga/GO, no exercício de 2008, para a execução do PSB e PSE, em razão da ausência dos documentos comprobatórios da despesa, do Parecer do Conselho Municipal de Assistência Social, bem como do não funcionamento dos coletivos do Projovem Adolescente parágrafos vigésimo segundo ao trigésimo da instrução de peça 54) .
Débito: 
	VALOR
ORIGINAL (R$) 
	DATA DA OCORRÊNCIA

	2.208,50 
	25/2/2008 

	2.208,50
	12/3/2008 

	2.208,50
	15/4/2008 

	2.208,50
	12/5/2008 

	2.208,50
	11/6/2008 

	2.208,50
	2/7/2008 

	2.208,50
	6/8/2008 

	2.208,50
	8/9/2008 

	2.208,50
	8/10/2008 

	2.208,50
	7/11/2008 

	2.208,50
	16/12/2008 

	6.300,00
	19/2/2008 

	6.300,00 
	14/3/2008 

	6.300,00
	8/4/2008 

	6.300,00
	12/5/2008 

	6.300,00
	6/6/2008

	6.300,00
	1/7/2008 

	6.300,00
	12/8/2008 

	6.300,00
	4/9/2008 

	6.300,00
	17/10/2008 

	6.300,00
	7/11/2008 

	6.300,00
	19/12/2008 

	2.366,40
	19/2/2008 

	2.366,40
	1/4/2008 

	2.366,40
	22/4/2008 

	2.366,40
	8/5/2008 

	2.366,40
	2/7/2008

	2.366,40
	8/8/2008

	2.366,40
	4/9/2008

	2.366,40
	3/12/2008

	2.366,40
	23/12/2008

	2.366,40
	30/12/2008

	3.860,00
	21/2/2008

	3.860,00
	20/3/2008

	3.900,00
	18/4/2008

	3.780,00
	15/5/2008

	3.760,00
	11/6/2008

	3.660,00
	1/7/2008

	3.660,00
	15/8/2008

	3.500,00
	10/9/2008

	3.520,00
	13/10/2008

	3.440,00
	12/11/2008

	3.100,00
	19/2/2008

	3.100,00
	12/3/2008

	3.100,00
	15/4/2008

	3.100,00
	12/5/2008

	3.100,00
	9/6/2008

	3.100,00
	3/7/2008

	3.100,00
	6/8/2008

	3.100,00
	4/9/2008

	3.100,00
	8/10/2008

	3.100,00
	11/11/2008

	3.100,00
	16/12/2008

	6.281,25
	16/5/2008

	6.281,25
	17/6/2008

	6.281,25
	1/7/2008

	12.562,50
	19/8/2008

	12.562,50
	10/9/2008

	12.562,50
	15/10/2008

	12.562,50
	13/11/2008

	12.562,50
	16/12/2008

	100,00
	25/2/2008

	3.620,00
	25/2/2008

	4.500,00
	22/12/2008

Responsável: do Sr. Tito Coelho Cardoso (CPF XXX.608.171-XX) , ex-Prefeito de Itapuranga/GO, gestão abril/2007 a 2008
Conduta: deixar de comprovar a boa e regular aplicação dos recursos repassados pelo FNAS ao município de Itapuranga/GO, no exercício de 2008 para o custeio das despesas com os Programas de Proteção Social Básica e Proteção Social Especial, tendo em vista a ausência dos documentos comprobatórios da despesa, do Parecer do Conselho Municipal de Assistência Social, e o não funcionamento dos coletivos do Projovem.
14.	Em cumprimento ao pronunciamento da unidade (peça 56) foi efetuada a citação do Sr. Tito Coelho Cardoso (CPF XXX.608.171-XX) , ex-Prefeito, gestão abril/2007 a 2008, nos moldes abaixo:
	Ofício
	Data do ofício
	Data de Recebimento do Ofício
	Nome do Signatário do AR
	Observação
	Fim do Prazo para defesa

	Ofício 0574/2018-TCU/Secex-TCE
	9/7/2018
	-
	-
	Após 3 tentativas de entrega, foi devolvido com o motivo 'ausente'
	-

	Ofício 2692/2018-TCU/Secex-TCE
	31/10/2018
	13/11/2018
	Tito Coelho Cardoso
	Recebido pelo próprio responsável
	28/11/2018

15.	Transcorrido o prazo regimental, o Sr. Tito Coelho Cardoso, ex-Prefeito, gestão abril/2007 a 2008, permaneceu silente, sendo considerado revel, nos termos do art. 12, § 3º, da Lei 8.443/1992. 
16.	 Em face da restar configurada a revelia do responsável, o processo foi instruído no mérito (peça 62) , em que foi proposto o julgamento irregular das contas, imputação do débito ao responsável e aplicação da multa prevista no art. 57 da Lei 8.443/1992 c/c o art. 267 do RI/TCU.
17.	Remetidos os autos ao Ministério Público junto ao TCU, referido Parquet divergiu da proposta desta Unidade Técnica, sob o argumento de que o processo não reunia as condições para a instrução do mérito, por entender que o débito não restou devidamente quantificado, bem como identificados os responsáveis devidos. Desta forma, no Parecer de peça 65, sugeriu o retorno dos autos à unidade técnica instrutória para a realização das seguintes medidas:
a) diligencie o MDS com vistas a:
- questionar, quanto aos recursos destinados à execução do programa Projovem Adolescente pelo Município de Itapuranga/GO, se houve efetiva reprogramação, mediante compensação financeira, dos recursos repassados em 2008 para o exercício de 2009, nos termos da Nota Técnica 04/2010, de 20/9/2010, indicando o montante reprogramado;
- solicitar cópia legível da planilha que acompanhou a Nota Técnica 04/2010 onde constam os valores pertinentes ao Município de Itapuranga/GO;
- requerer cópia das respostas eventualmente encaminhadas pelos Srs. Tito Coelho e Daves Soares da Silva, em face das notificações remetidas em dezembro/2011, por meio, respectivamente, dos Ofícios 5022 e 5020, com vistas à restituição do valor atualizado referente aos coletivos do programa Projovem Adolescente não executados no exercício de 2008 (R$ 28.893,75 - valor original; R$ 45.606,47 - valor atualizado) ,
- solicitar a prestação de contas dos recursos destinados à execução do programa Projovem Adolescente, em 2009, encaminhada pelo Município de Itapuranga/GO, bem assim eventuais pareceres emitidos acerca de sua aprovação;
- perquirir a razão de o débito referente à não execução dos coletivos do programa Projovem Adolescente, em 2008, pelo Município de Itapuranga/GO, ter sido alterado de R$ 28.893,75 (conforme Nota Técnica 5635/2011, de 27/12/2011) para R$ 81.656,25 (segundo Nota Técnica 7568/2014, de 4/8/2014) ;
b) após confirmar a numeração da conta corrente que recebeu os recursos do 'Projovem Adolescente' - exercício de 2008, destinados ao Município de Itapuranga/GO, promova diligência à correspondente instituição financeira para que encaminhe: - cópia dos extratos bancários da conta específica do programa, inclusive os relativos a eventuais aplicações financeiras, referentes aos exercícios de 2008 e 2009, identificando a titularidade das contas de origem (dos créditos) e de destinação (dos débitos) referentes às transferências bancárias ocorridas;
- cópia de eventuais cheques sacados à conta específica do programa;
c) após confirmar a numeração das contas correntes que receberam os recursos dos programas Piso Básico de Transição, Piso Básico Fixo, Piso de Alta Complexidade I, Piso Fixo de Média Complexidade, Piso Variável de Média Complexidade - PETI, PSE MC Erradicação do Trabalho Infantil Jornada Rural e Jornada Urbana I, e PETI - Serviços Sócio Educativos - exercício de 2008, destinados ao Município de Itapuranga/GO, promova diligência à correspondente instituição financeira para que encaminhe:
- cópia dos extratos bancários das contas específicas dos programas, inclusive os relativos a eventuais aplicações financeiras, referentes aos exercícios de 2008 e 2009, identificando a titularidade das contas de origem (dos créditos) e de destinação (dos débitos) referentes às transferências bancárias ocorridas;
- cópia de eventuais cheques sacados às contas específicas dos programas.
c) adotadas essas providências, promova a correta quantificação do débito e a identificação das correspondentes responsabilidades, com vistas às citações que se fizerem necessárias.
18.	A Relatora do feito consentiu com o Parecer do D. Parquet, e no despacho de peça 66, determinou a Secex-TCE que:
11.1. diligencie o MDS com vistas à obtenção dos seguintes documentos:
11.1.1. comprovante da reprogramação da execução do programa Projovem Adolescente pelo Município de Itapuranga, GO, mediante compensação financeira dos recursos repassados em 2008 para o exercício de 2009, nos termos da Nota Técnica 04/2010, de 20/9/2010, com indicação do montante reprogramado e, caso tenha havido essa reprogramação, prestação de contas dos recursos destinados à execução do programa Projovem Adolescente em 2009, bem assim de eventuais pareceres emitidos acerca de sua aprovação;
11.1.2. cópia legível da planilha que acompanhou a Nota Técnica 04/2010, onde constam os valores pertinentes ao Município de Itapuranga, GO;
11.1.3. cópia das respostas eventualmente encaminhadas por Tito Coelho e Daves Soares da Silva, em face das notificações remetidas em dezembro de 2011, por meio, respectivamente, dos Ofícios 5022 e 5020, com vistas à restituição do valor atualizado relativo aos coletivos do programa Projovem Adolescente não executados no exercício de 2008, no valor histórico de R$ 28.893,75; e
11.1.4. justificativa quanto à alteração do débito referente à não execução dos coletivos do programa Projovem Adolescente, em 2008 pelo Município de Itapuranga/GO, de R$ 28.893,75 (conforme Nota Técnica 5635/2011, de 27/12/2011) para R$ 81.656,25 (segundo Nota Técnica 7568/2014, de 4/8/2014) ;
11.2. após confirmação dos dados relativos à conta corrente que recebeu os recursos do 'Projovem Adolescente' - exercício de 2008, destinados ao Município de Itapuranga, GO, diligencie a correspondente instituição financeira para que encaminhe:
11.2.1. cópia dos extratos bancários da conta específica do programa, inclusive os relativos a eventuais aplicações financeiras, referentes aos exercícios de 2008 e 2009, identificando a titularidade das contas de origem (dos créditos) e de destinação (dos débitos) referentes às transferências bancárias ocorridas; e 
11.2.2. cópia de eventuais cheques sacados à conta específica do programa.
19.	As diligências foram realizadas nos moldes abaixo:
	a) Ministério da Cidadania: Ofício 4105/2019-TCU/Secex-TCE, de 14/6/2019 (peça 67) ;
	b) Secretaria Especial do Desenvolvimento Social do Ministério da Cidadania: Ofício 4471/2019-TCU/Secex-TCE, de 21/6/2019 (peça 68) , recebido em 24/6/2019 (peça 69) .
20.	A Secretaria Especial do Desenvolvimento Social do Ministério da Cidadania encaminhou resposta por intermédio do Ofício 345/2019/MC/SE/SGFT/DEFNAS/CGPC/COMON, de 3/7/2019 (peça 70) , o qual foi acompanhado da documentação vista às peças 71 a 74.
21.	Na instrução de peça 76, verificou-se que não foi encaminhada a diligência ao Banco do Brasil sugerida pelo MP/TCU e determinada pela Ministra-Relatora, por esta razão foi proposta a realização da medida, nos termos seguintes:
Diante do exposto, e por força do que determinou a Ministra-Relatora, no despacho de
peça 66, propõe-se a realização de diligência ao Banco do Brasil, solicitando os extratos bancários
dos exercícios de 2008 e 2009, bem como cópia dos cheques ou outros comprovantes de saques nas
seguintes contas correntes, Ag. 5592 do Banco do Brasil, no estado de Goiás, de titularidade da
Prefeitura Municipal de Itapuranga/GO, bem como das aplicações financeiras, caso tenha havido:
a) Piso de Alta Complexidade - PAC 1: C/C 14.028-7;
b) Piso Básico Fixo - PBF: C/C 14.573-4;
c) Piso Básico de Transição - PBT: C/C 14.029-5;
d) Piso Variável da Média Complexidade - Erradicação do Trabalho Infantil - Serviços
Sócio-educativos - PETI SSE: C/C 14.026-0;
e) Piso Fixo da Média Complexidade - PFMC: C/C 14.030-9;
f) Projovem-PBV I: C/C 16.693-6;
g) Proteção Social Especial - Média Complexidade - Erradicação do Trabalho Infantil -
PSE MC PETI JOR RURAL: C/C 14.026-0;
h) Proteção Social Especial - Média Complexidade - Erradicação do Trabalho Infantil -
PSE MC PETI JOR RURAL: C/C 14.026-0;
Piso Variável da Média Complexidade - PVMC: C/C 17.101-8.22.	A diligência proposta foi encaminhada por intermédio do Ofício 8161/2020-TCU/Seproc, de 9/3/2020 (peça 79) , recebido em 25/3/2020, conforme AR de peça 80. A resposta se encontra na peça 81, acompanhada dos documentos de peças 82 a 88.
23.	Conforme despacho de peças 75 e 89 foram adotadas as providências inerentes às comunicações processuais relacionadas ao despacho de peça 66, e foram concluídas com validade da ciência dos destinatários.
ANÁLISE DOS PRESSUPOSTOS DE PROCEDIBILIDADE DA IN/TCU 71/2012
Apreciação do Prejuízo ao Contraditório e Ampla Defesa
 24. 	Verifica-se que não houve o transcurso de mais de dez anos desde o fato gerador sem que tenha havido a notificação do responsável pela autoridade administrativa federal competente (art. 6º, inciso II, c/c art. 19 da IN/TCU 71/2012, modificada pela IN/TCU 76/2016) , uma vez que o fato gerador da irregularidade sancionada ocorreu no período de 2/1 a 31/12/2008, e o responsável teve conhecimento das irregularidades na forma abaixo:
	a) Tito Coelho Cardoso:	Edital 19/2013, de 8/2/2013 (peça 16) 
Valor de Constituição da TCE
24.1	 Verifica-se, ainda, que o valor atualizado do débito apurado (sem juros) em 1/1/2017 é superior ao limite mínimo de R$ 100.000,00, na forma estabelecida nos arts. 6º, inciso I, e 19 da IN/TCU 71/2012, modificada pela IN/TCU 76/2016.
24.2	Embora o valor do débito apontado na fase interna do processo seja superior ao valor de alçada, como ser verá mais adiante, não há evidências contundentes de que o Sr. Tito Coelho Cardoso tenha se locupletado dos recursos utilizados, bem como já se passaram mais de 10 anos entre a ocorrência do fato gerador e a presente data, inviabilizando a citação do município, nos termos do art. 6°, inciso II c/c o art. 19 da Lei 8.443/1992.
EXAME TÉCNICO
25.	A respeito dos questionamentos feitos pelo MP/TCU, a Secretaria Executiva do Ministério da Cidadania apresentou as seguintes justificativas, no Ofício 345/2019/MC/SE/SGFT/DEFNAS/CGPC/COMON, de 3/7/2019 (peça 70) :
2. Visando atender solicitação, quanto ao questionamento 'a', esclarecemos que a Nota Técnica nº 04/2010, em seu item 4, informa que o período eleitoral coincidiu com a primeira etapa de adesão do Projovem Adolescente, e, que diante desse fator fez-se necessário criar um processo de reprogramação das datas de início e término dos coletivos não iniciados, autorizando-se a utilização dos recursos transferidos no ano de 2008 e não utilizados para o custeio dos coletivos reprogramados no ano de 2009, criando-se um mecanismo de compensação financeira, onde este Ministério deixava de transferir parcelas do Piso Básico Variável - PBV I em 2009 na proporção de parcelas não utilizadas pelo município no ano de 2008, nos meses em que não houve execução dos coletivos. Este processo foi regulado pela Instrução Operacional SNAS nº 01, de 28 de abril de 2009.
3. Cabe salientar, que o recurso não poderia ser reprogramado, tendo em vista que, segundo a Portaria MDS nº 171/2008 e ainda a Lei n' 11.692/2008, a reprogramação está atrelada a execução dos coletivos. Em caso de não execução destes, o recurso não pode ser reprogramado, com obrigatoriedade de retorno aos cofres da União.
4. Quanto ao município Itapuranga/GO, esclarecemos que não houve comprovação da execução dos recursos do Projovem, nem devolução dos recursos, caracterizando a omissão no dever de prestar contas, o que resultou na instauração da devida Tomada de Contas Especial, consubstanciada no processo de TCE n° 71000.060337/2017-71.
5. No que se refere ao item 'b', transcrevo a primeira linha da planilha com os títulos de cada coluna. Esclareço que o documento acostado aos autos do processo físico n° 71001.034-870/2009-67 encontra-se quase ilegível, o que torna ineficaz uma nova digitalização do documento.
	UF
	Município
	IBGE
	Valor solicitado pelo DBSB para transferência pelo FNAS no ano de 2008, para cofinanciamento de coletivos em meses onde não houve execução física do mesmo, segundo informação prestada pelos municípios/UF
	Valor autorizado para reprogramação no exercício de 2009, conforme regulação
	Saldo a devolver do exercício de 2008

6.	Em relação ao questionamento 'c', encaminhamos mídia eletrônica (CD) , contendo a cópia integral do processo administrativo á 71001.034870/2009-67, com todas as Notas e documentos relacionados ao exercício 2008.
7.  Por fim, no que se refere ao item 'd', informamos que, por não haver comprovação da execução dos coletivos do Projovem, foi solicitado o valor total dos recursos repassados ao município, R$ 81.656,25 (oitenta e um mil, seiscentos e cinquenta e seis reais e vinte e cinco centavos) . O valor de R$ 28.893,75 (vinte e oito mil, oitocentos e noventa e três reais e setenta e cinco centavos) , refere-se apenas ao saldo do exercício 2008.
26.	A documentação encaminhada pela sobredita secretaria (peças 72 e 73) é a mesma encontrada nos autos, que já foi analisada. Portanto, não foi acrescentado nenhum elemento novo. 
27.	O conteúdo de peça 71 se trata de uma ação ordinária interposta pela Transger S/A Transportes Gerais Reunidos em desfavor de Carmo Administração e Participações Ltda, Companhia Siderúrgica Nacional, CPP Participações S.A, Ferrovia Centro-Atlantica S.A., Fundação Vale do Rio Doce de Seguridade Social Valia, KRJ Participações S.A, VLI Multimodal S.A, portanto, parece um equívoco a carreação da referido conteúdo aos presentes autos.
28.	Os extratos e cópias dos cheques encaminhados pelo Banco do Brasil revelam os seguintes pagamentos em 2008.
	a) Conta Corrente 14028-7 - Piso de Alta Complexidade - PAC 1
	Nº Cheque
	Data
	Valor
	Credor
	Localização
	Observação

	850031
	19/2/2008
	2.208,50
	Lar São Vicente de Paulo
	Peça 82, p. 32, 55-56
	
	850032
	5/3/2008
	2.208,50
	Idem 
	Peça 82, p. 33, 57-58
	
	850033
	26/3/2008
	2.208,50
	Idem 
	Peça 82, p. 33, 59-60
	
	850034
	30/4/2008
	2.208,50
	Idem 
	Peça 82, p. 34, 61-62
	
	850035
	28/5/2008
	2.208,50
	Idem 
	Peça 82, p. 35, 63-64
	
	850036
	25/6/2008
	2.208,50
	Idem 
	Peça 82, p. 36, 65-66
	
	850037
	21/7/2008
	2.208,50
	Idem 
	Peça 82, p. 37, 67-68
	
	850038
	19/8/2008
	2.208,50
		Peça 82, p. 38
	Não encontrado cópia do cheque

	850039
	16/9/2008
	2.208,50
	Lar São Vicente de Paulo
	Peça 82, p. 3-4, 39
	
	850040
	27/10/2008
	2.208,50
	Idem 
	Peça 82, p. 5-6, 40
	
	850041
	20/11/2008
	2.208,50
	Idem
	Peça 82, p. 7-8, 41
	
	850042
	23/12/2008
	2.208,50
	Idem 
	Peça 82, p. 9-10, 42
	
	Total
	26.502,00
			
b) Conta Corrente 14029-5 - Piso Básico de Transição - PBT
	Nº Cheque
	Data
	Valor
	Credor
	Localização
	Observação

	850046
	3/1/2008
	105,00
		Peça 83, p. 1-2, 219
	Cópia do cheque ilegível

	850047
	21/2/2008
	2.366,40
	 
	Peça 83, p. 3-4, 220
	Cópia do cheque ilegível

	850049
	24/3/2008
	1.099,67
	Xxx Costa & Cia Ltda.
	Peça 83, p. 7-8, 221
	Cópia do cheque pouco legível

	850051
	25/3/2008
	357,69
		Peça 83, p. 9-10, 221
	Cópia do cheque pouco legível

	850048
	26/3/2008
	700,00
	Marcos Nunes Costa & Cia Ltda.
	Peça 83, p. 5-6, 221
	Cópia do cheque pouco legível

	850052
	16/4/2008
	549,00
	Xxx Informática Ltda.
	Peça 83, p. 11, 222
	Cópia do cheque ilegível

	850054
	25/4/2008
	400,80
	Xxx Silva & Cia Ltda.
	Peça 83, p. 15-16, 222
	Cópia do cheque pouco legível

	850053
	14/5/2008
	438,25
		Peça 83, p. 223
	
	850055
	21/5/2008
	748,65
		Peça 83, p. 17-18, 223
	Cópia do cheque pouco legível

	850056
	5/6/2008
	459,62
		Peça 83, p. 224
	
	850057
	9/6/2008
	2.237,40
		Peça 83, p. 21-22, 224
	Cópia do cheque ilegível

	850058
	10/6/2008
	648,83
		Peça 83, p. 23, 224
	Cópia do cheque ilegível

	850059
	17/6/2008
	847,70
	Divanito Antonio de Lima
	Peça 83, p. 25-26, 224
	Cópia do cheque pouco legível

	850060
	23/6/2008
	350,69
	Maria Luz dos Reis Silva
	Peça 83, p. 27-28, 224
	
	850074
	4/7/2008
	1.789,62
	Maria Luz dos Reis Silva
	Peça 83, p. 29-30, 225
	
	850075
	7/7/2008
	327,60
	Divanito Antonio de Lima
	Peça 83, p. 31-32, 225
	
	850076
	21/7/2008
	1.434,63
	Maria Luz dos Reis Silva
	Peça 83, p. 33-34, 225
	
	850077
	23/7/2008
	1.281,61
	José Lazaro de Melo
	Peça 83, p. 35-36, 225
	Cópia do cheque pouco legível

	850078
	8/8/2008
	645,79
	Maria Luz dos Reis Silva
	Peça 83, p. 37-38, 226
	
	850079
	19/8/2008
	764,40
	Divanito Antonio de Lima
	Peça 83, p. 39-40, 226
	
	850080
	22/8/2008
	326,70
	Reginaldo Francisco Barbosa
	Peça 83, p. 41-42, 226
	
	850101
	28/8/2008
	322,60
	Casa do Zé Branquinho Ltda. -EPP
	Peça 83, p. 43-44, 226
	
	850102
	15/9/2008
	953,79
	Maria da Luz dos Reis Silva
	Peça 83, p. 45-46, 227
	
	850105
	16/9/2008
	1.559,76
	Maria Luz dos Reis Silva
	Peça 83, p. 51-52, 227
	
	850103
	18/9/2008
	465,30
	Divanito Antonio de Lima
	Peça 83, p. 47-48, 227
	
	850104
	8/10/2008
	247,00
	Anderson xxx xxx
	Peça 83, p. 49-50, 228
	Cópia do cheque pouco legível

	850106
	26/11/2008
	11,73
		Peça 83, p. 53-54, 229
	Cópia do cheque ilegível

	850107
	12/12/2008
	554,40
	Divanito Antonio de Lima
	Peça 83, p. 55-56, 230
	
	850109
	23/12/2008
	1.300,00
	Vagner F. da Silva & Cia Ltda.
	Peça 83, p. 61-62, 230
	
	850110
	23/12/2008
	326,70
		Peça 83, p. 230
	
	850108
	29/12/2008
	507,10
	Xx P. V. Silva Comercial
	Peça 83, p. 57-58, 230
	Cópia do cheque ilegível

	850111
	30/12/2008
	2.030,74
		Peça 83, p. 65-66, 230
	Cópia do cheque pouco legível

	850112
	31/12/2008
	73,08
		Peça 83, p. 67, 231
	Cópia do cheque pouco legível. Creditado na conta corrente em 2/1/2009

	Total
	26.159,17
			
Observação: não foi possível identificar o número dos cheques de peça 83, p. 59-60, 63-64
c) Conta Corrente 14026-0 - Piso Variável da Média Complexidade - Erradicação do Trabalho Infantil - Serviços Sócio-educativos - PETI-SSE e PSE MC PETI JOR RURAL
	Nº Cheque
	Data
	Valor
	Credor
	Localização
	Observação

	850137
	20/3/2008
	1.032,10
		Peça 84, p. 85
	
	850131
	24/3/2008
	390,06
	 
	Peça 84, p. 85
	
	850134
	24/3/2008
	1.204,60
		Peça 84, p. 85
	
	850138
	25/3/2008
	1.119,28
		Peça 84, p. 85
	
	850132
	25/3/2008
	482,40
		Peça 84, p. 85
	
	850133
	25/3/2008
	285,30
		Peça 84, p. 85
	
	850139
	25/3/2008
	176,40
	Laura Alves de Oliveira
	Peça 84, p. 1-2, 85
	Cópia do cheque pouco legível

	850161
	25/3/2008
	656,12
		Peça 84, p. 41-42, 85
	Cópia de cheque pouco legível

	850136
	25/3/2008
	1.644,00
		Peça 84, p. 85
	
	850135
	4/4/2008
	589,75
		Peça 84, p. 86
	
	850163
	4/4/2008
	2.518,40
	TW Com. 
	Peça 84, p. 45-46, 86
	Cópia de cheque pouco legível

	850162
	11/4/2008
	900,00
		Peça 84, p. 43-44, 86
	Cópia de cheque pouco legível

	850165
	29/4/2008
	68,80
		Peça 84, p. 49-50, 86
	Cópia de cheque ilegível

	850164
	2/5/2008
	104,36
	Mercearia M L Ltda.
	Peça 84, p. 47-48, 87
	
	850166
	20/5/2008
	210,50
		Peça 84, p. 51-52, 87
	Cópia de cheque pouco legível

	850167
	21/5/2008
	976,70
	Divinito Antonio de Lima
	Peça 84, p. 53-54, 87
	Cópia de cheque pouco legível

	850168
	21/5/2008
	531,00
		Peça 84, p. 87
	
	850169
	21/5/2008
	720,92
		Peça 84, p. 57-58, 87
	Cópia de cheque pouco legível

	850170
	29/5/2008
	436,60
		Peça 84, p. 59-60, 87
	Cópia de cheque pouco legível

	850171
	9/6/2008
	1.431,36
		Peça 84, p. 63-64, 88
	Cópia de cheque pouco legível

	850172
	23/6/2008
	882,65
		Peça 84, p. 88
	
	850176
	3/7/2008
	455,00
	J. N. Silva & Irmãos Ltda.
	Peça 84, p. 71-72, 89
	
	850173
	3/7/2008
	294,50
		Peça 84, p. 65-66, 89
	Cópia de cheque pouco legível

	850177
	4/7/2008
	1.902,55
	Adriano F. Costa & Cia Ltda.
	Peça 84, p. 73-74, 89
	
	850174
	10/7/2008
	925,52
	Stefano Messias Senhio
	Peça 84, p. 67-68, 89
	
	850175
	10/7/2008
	1.689,95
		Peça 84, p. 69-70, 89
	Não foi possível identificar o credor

	850179
	22/7/2008
	600,07
		Peça 84, p. 77-78, 89
	Cópia de cheque pouco legível

	850180
	23/7/2008
	310,00
		Peça 84, p. 79-80, 89
	Cópia de cheque pouco legível

	850178
	31/7/2008
	712,00
		Peça 84, p. 75-76, 89
	Cópia de cheque ilegível

	850141
	19/8/2008
	951,48
	Mercearia J L Ltda.
	Peça 84, p. 3-4, 90
	
	850142
	20/8/2008
	2.324,94
	Maria Luz dos Reis Silva
	Peça 84, p. 5-6, 90
	
	850144
	27/8/2008
	1.915,70
	Casa do Zé Branquinho Ltda. -EPP
	Peça 84, p. 9-10, 90
	
	850143
	28/8/2008
	900,47
	Mercearia J L Ltda.
	Peça 84, p. 7-8, 90
	
	850145
	8/9/2008
	248,00
	Suelma F. Alfais Silva
	Peça 84, p. 11-12, 91
	
	850146
	11/9/2008
	530,04
	Divinito Antonio de Lima
	Peça 84, p. 13-14, 91
	
	850148
	16/9/2008
	2.560,57
	Maria Luz dos Reis Silva
	Peça 84, p. 15-16, 91
	
	850150
	14/9/2008
	570,90
	Reginaldo Francisco Barbosa
	Peça 84, p. 19-20, 91
	
	850149
	26/9/2008
	159,10
	José Pereira dos Santos
	Peça 84, p. 17-18, 91
	
	850151
	10/10/2008
	130,46
		Peça 84, p. 21-22, 92
	Cópia de cheque pouco legível

	850152
	28/10/2008
	603,90
	Divanito Antonio de Lima
	Peça 84, p. 23-24, 92
	
	850155
	29/10/2008
	580,00
	José Lázaro de Melo
	Peça 84, p. 29-30, 92
	
	850153
	29/10/2008
	54,74
		Peça 84, p. 25-26, 92
	Cópia de cheque pouco legível

	850154
	5/11/2008
	1.537,60
		Peça 84, p. 27-28, 93
	Cópia de cheque pouco legível

	850157
	19/11/2008
	668,28
		Peça 84, p. 33-34, 93
	Cópia de cheque pouco legível

	850156
	20/11/2008
	240,10
		Peça 84, p. 31-32, 93
	Cópia de cheque pouco legível

	850158
	21/11/2008
	1.300,65
		Peça 84, p. 35-36, 93
	Cópia de cheque ilegível

	850159
	24/11/2008
	1.947,42
	Maria Luz Reis dos Santos
	Peça 84, p. 37-38, 93
	
	850160
	26/11/2008
	179,00
		Peça 84, p. 39-40, 93
	Cópia de cheque pouco legível

	850183
	31/12/2008
	58,55
		Peça 84, p. 81-82, 95
	Creditado na conta corrente em 2/1/2009

	Total
	40.654,24
			
Não foi possível identificar o número dos cheques de peça 84, p. 55-56, 61-62
d)  Conta corrente 14.030-9 - Piso Fixo da Média Complexidade - PFMC
	Nº Cheque
	Data
	Valor
	Credor
	Localização
	Observação

	850055
	2/1/2008
	1.014,50
	Essencial Perfumaria
	Peça 85, p. 7-2, 259
	
	850056
	2/12008
	860,00
	 Xx Carvalho Santos
	Peça 85, p. 3-4, 259
	Cópia do cheque pouco legível

	850060
	10/3/2008
	417,40
	Carmélia Moreira xxx
	Peça 85, p. 5-6, 261
	Cópia do cheque pouco legível

	850122
	20/3/2008
	1.081,25
	Adma Rosa Pires Soares
	Peça 85, p. 49-50, 261
	
	850123
	24/3/2008
	366,82
	Adriano F. Costa & Cia Ltda.
	Peça 85, p. 51-52, 261
	
	850121
	25/3/2008
	522,30
	Vagner F. da Silva & Cia Ltda.
	Peça 85, p. 47261-48, 
	
	850124
	25/3/2008
	1.327,27
	Mercearia M L Ltda.
	Peça 85, p. 53-54, 261
	
	850126
	8/4/2008
	627,80
		Peça 85, p. 55-56, 262
	Cópia do cheque pouco legível

	850128
	9/4/2008
	1.575,00
		Peça 85, p. 59-60, 262
	Cópia do cheque pouco legível

	850127
	11/4/2008
	281,40
		Peça 85, p. 57-58, 262
	Cópia do cheque pouco legível

	850130
	25/4/2008
	442,80
		Peça 85, p. 63-64, 262
	Cópia do cheque pouco legível

	850129
	30/4/2008
	1.598,00
	Gráfica xx Ltda.
	Peça 85, p. 61-62, 262
	
	850131
	30/4/2008
	675,00
	JP Com. Informática Ltda.
	Peça 85, p. 65-66, 262
	Cópia do cheque pouco legível

	850132
	21/5/2008
	627,80
		Peça 85, p. 263
	
	850133
	9/6/2008
	827,78
		Peça 85, p. 264
	
	850134
	12/6/2008
	627,80
		Peça 85, p. 264
	
	850136
	16/6/2008
	356,70
	Vagner F. da Silva & Cia Ltda.
	Peça 85, p. 75-76, 264
	
	850137
	23/6/2008
	308,84
	Maria Luz dos Reis Silva
	Peça 85, p. 77-78, 264
	
	850138
	23/6/2008
	139,00
	Sonia Maria de Freitas Nery
	Peça 85, p. 79-80, 264
	
	850139
	24/6/2008
	697,38
	JP Com. Informática Ltda.
	Peça 85, p. 81-82, 264
	
	850140
	4/7/2008
	485,25
	Sonia Maria de Freitas Nery
	Peça 85, p. 83-84, 265
	
	850101
	7/7/2008
	627,80
		Peça 85, p. 265
	
	850135
	10/7/2008
	1.754,00
		Peça 85, p. 265
	Cópia de cheque pouco legível

	850102
	24/7/2008
	2.000,37
		Peça 85, p. 265
	
	850104
	8/8/2008
	424,97
	Maria Luz dos Reis Silva
	Peça 85, p. 13-14, 266
	
	850103
	19/8/2008
	627,80
	Heloisa Helena Pinheiro Tavares
	Peça 85, p. 11-12, 266
	
	850105
	19/8/2008
	405,00
		Peça 85, p. 266
	
	850107
	20/8/2008
	142,76
	Adalberto Correa xxx
	Peça 85, p. 19-20, 266
	
	850106
	21/8/2008
	1.322,35
	Lucilda Carvalho Santos
	Peça 85, p. 17-18, 266
	
	850108
	27/8/2008
	1.105,00
	Adma Rosa Pires Soares
	Peça 85, p. 21-22, 266
	
	850109
	3/9/2008
	243,00
	Sandra Maria de Campos Pires
	Peça 85, p. 23-24, 267
	
	850111
	15/9/2008
	627,80
	Heloisa Helena P. Tavaes
	Peça 85, p. 27-28, 267
	
	850112
	25/9/2008
	502,20
		Peça 85, p. 29-30, 267
	Cópia do cheque pouco legível

	850110
	6/10/2008
	1.598,75
	Lucilda Carvalho Santos
	Peça 85, p. 25-26, 268
	
	850113
	17/10/2008
	395,00
	André Luiz R. & Cia Ltda. ME
	Peça 85, p. 31-32, 268
	
	850115
	27/10/2008
	735,00
	JP Com. Informática Ltda.
	Peça 85, p. 35-36, 268
	
	850116
	29/10/2008
	494,50
	Helio Antonio de Avelar Junior
	Peça 85, p. 37-38, 268
	
	850114
	6/11/2008
	978,30
		Peça 85, p. 33-34, 269
	Cópia de cheque pouco legível

	850117
	13/11/2008
	552,00
	Vagner F. da Silva & Cia Ltda.
	Peça 85, p. 39-40, 269
	
	850118
	14/11/2008
	1.201,99
	Maria Luz dos Reis Silva
	Peça 85, p. 41-42, 269
	
	850119
	18/11/2008
	83,00
		Peça 85, p. 269
	
	850120
	20/11/2008
	280,00
		Peça 85, p. 269
	
	850141
	2/12/2008
	750,00
		Peça 85, p. 270
	
	850143
	2/12/2008
	306,60
		Peça 85, p. 270
	
	850142
	4/12/2008
	533,07
		Peça 85, p. 270
	
	850144
	24/12/2008
	408,60
		Peça 85, p. 270
	
	850145
	26/12/2008
	74,70
		Peça 85, p. 270
	
	850146
	26/12/2008
	452,50
		Peça 85, p. 95-96, 270
	Cópia do cheque pouco legível 

	850147
	30/11/2008
	627,80
	Heloisa Helena Pinheiro Soares
	Peça 85, p. 97-98, 270
	
	850148
	30/12/2008
	325,00
		Peça 85, p. 270
	
	850149
	30/12/2008
	210,00
		Peça 85, p. 270
	
	Total
	34.649,95
			
Não foi possível identificar o número do cheque de peça 85, p. 7-8 (credor Heloisa Helena P. Tavares) ; não foi possível identificar o valor e o número do cheque está pouco legível p. 9-10; Cópia ilegível p. 15-16, verso JP Com Informática Ltda; não foi possível identificar o número do cheque e o valor p. 43-44 (Sandra Maria de Campos Pires) , p. 45-46, 67-68 (Heloisa Helena P. Tavares) ,  não foi possível identificar o número do cheque e o valor, p. 69-70, 71-72 (Heloisa Helena P. Tavares) , 85-86, 87-88, 89-90 (Sonia Maria de Freitas Nery) , p. 91-92 (Mateus Alves Filho ME) , p. 93-94 (Adma Rosa Pires Soares) , 99-100 (JP Informática Ltda.) , p. 101-102, 103-104 (Valfredo Rocha de Souza) 
e)  Conta corrente 16.693-6 - Projovem - PBV I
	Nº Cheque
	Data
	Valor
	Credor
	Localização
	Observação

	850001
	22/7/2008
	438,76
	Maria Luz dos Reis Silva
	Peça 86, p. 49-50, 395
	
	850004
	24/7/2008
	356,90
	Celia Alves Santana Rabelo
	Peça 86, p. 5-6, 395
	
	850003
	25/7/2008
	356,90
		Peça 86, p. 3-4, 395
	Cópia cheque pouco legível

	850002
	30/7/2008
	81,00
		Peça 86, p. 1-2, 395
	Cópia cheque pouco legível

	850006
	7/8/2008
	356,90
	Celia Alves Santana Rabelo
	Peça 86, p. 9-10, 395
	
	850008
	8/8/2008
	430,00
	Claudiane C. Guimaraes Costa
	Peça 86, p. 13-14, 396
	
	850009
	8/8/2008
	485,02
	Adriano F. Costa & Cia Ltda.
	Peça 86, p. 15-16, 396
	
	850005
	12/8/2008
	356,90
	Sarionaria Freire Coelho
	Peça 86, p. 7-8, 396
	
	850007
	15/8/2008
	336,30
	Nelio Antonio de Avila Junior
	Peça 86, p. 11-12, 396
	
	850010
	19/8/2008
	1.505,22
	Mercearia JL Ltda.
	Peça 86, p. 17-18, 396
	
	850011
	28/8/2008
	291,50
	Nelio Antonio de Avila Junior
	Peça 86, p. 19-20, 396
	
	850012
	28/8/2008
	5.224,00
	Colorado Mov. Elet. Util. Ltda.
	Peça 86, p. 21-22, 396
	
	850014
	4/9/2008
	356,90
	Celia Alves Santana Rabelo
	Peça 86, p. 25-26, 397
	
	850015
	8/9/2008
	62,00
	Suelma F. Alfais Silva
	Peça 86, p. 27-30, 397
	
	850013
	9/9/2008
	356,90
		Peça 86, p. 397
	
	850020
	15/9/2008
	700,00
	Nelio Antonio Avila Junior
	Peça 86, p. 99-100, 397
	
	850016
	16/9/2008
	62,00
		Peça 86, p. 397
	
	850019
	16/9/2008
	1.201,25
	Maria Luz dos Reis Silva
	Peça 86, p. 35-36, 397
	
	850018
	19/9/2008
	145,00
	Franco E Almeida Ltda.
	Peça 86, p. 33-34, 397
	
	850022
	22/9/2008
	134,10
	Adma Rosa Pires Soares
	Peça 86, p. 41-42, 397
	
	850017
	22/9/2008
	4.473,00
	Bazar Papelaria Primavera Ltda.
	Peça 86, p. 31-32, 397
	
	850021
	29/9/2008
	150,00
		Peça 86, p. 397
	
	850041
	15/10/2008
	715,50
	Irmãos Carvalho
	Peça 86, p. 75-76, 398
	Cópia de cheque pouco legível

	850026
	16/10/2008
	1.999,90
	Sonia Maria de Freitas Nery
	Peça 86, p.  47-48, 398
	
	850030
	16/10/2008
	5.905,40
	Sonia Maria de Freitas Nery
	Peça 86, p. 53-54, 398
	
	850023
	17/10/2008
	356,90
	Celia Alves Santana Rabelo 
	Peça 86, p. 43-44, 398
	
	850024
	17/10/2008
	356,90
	Sarionaria Freire Coelho
	Peça 86, p. 45-46, 398
	
	850029
	20/8/2008
	2.174,14
	Nara Lucia de Sousa Cardoso
	Peça 86, p. 51-52, 398
	
	850027
	17/10/2008
	2.968,00
		Peça 86, p. 97-98, 398
	Cópia do cheque ilegível

	850028
	20/10/2008
	429,25
		Peça 86, p. 398
	
	850031
	3/11/2008
	621,00
		Peça 86, p. 399
	
	850032
	4/11/2008
	3.377,56
		Peça 86, p. 399
	
	850033
	4/11/2008
	315,00
		Peça 86, p. 399
	
	850035
	7/11/2008
	552,00
		Peça 86, p. 399
	
	850034
	14/11/2008
	326,80
		Peça 86, p. 399
	
	850036
	14/11/2008
	1.198,20
	Maria Luz dos Reis Silva
	Peça 86, p. 65-66, 399
	
	850037
	14/11/2008
	960,30
	Divanito Antonio de Lima
	Peça 86, p. 67-68, 399
	
	850042
	14/11/2008
	356,90
	Sorionaria Freire Coelho
	Peça 86, p. 77-78, 399
	Cópia de cheque pouco legível

	850043
	14/11/2008
	356,90
	Celia Alves Santana Rabelo
	Peça 86, p. 79-80, 399
	
	850045
	14/11/2008
	792,00
	Divanito Antonio de Lima
	Peça 86, p. 83-84, 399
	
	850044
	17/11/2008
	673,10
		Peça 86, p. 399
	
	850046
	19/11/2008
	2.273,29
		Peça 86, p. 85-86, 399
	Cópia do cheque pouco legível

	850047
	20/11/2008
	779,25
		Peça 86, p. 399
	
	850040
	21/11/2008
	1.281,00
	J M Silva & Irmãos Ltda.
	Peça 86, p. 73-74, 399
	
	850048
	21/11/2008
	7.879,90
	Sonia Maria de Freitas Soares
	Peça 86, p. 89-90, 399
	
	850049
	24/11/2008
	1.150,00
	Márcio Rodrigues da Silva 
	Peça 86, p. 91-92, 399
	
	850038
	24/11/2008
	828,35
		Peça 86, p. 399
	
	850039
	24/11/2008
	4.173,30
	Casa das Bonecas & Festas Ltda.  ME  
	Peça 86, p. 71-72, 399
	
	850050
	2/12/2008
	2.377,56
	Nara Lucia de Sousa Cardoso
	Peça 86, p. 93-94, 400
	
	850053
	3/12/2008
	1.341,00
		Peça 85, p. 270
	
	850051
	4/12/2008
	616,08
		Peça 86, p. 400
	
	850055
	8/12/2008
	356,90
	J M Silva & Irmãos Ltda
	Peça 86, p. 59-60, 400
	
	850054
	9/12/2008
	356,90
	Jose Pereira dos Santos
	Peça 86, p. 61-62, 400
	
	850058
	15/12/2008
	422,92
		Peça 86, p. 400
	
	850056
	15/12/2008
	1.707,27
		Peça 86, p. 400
	
	850057
	16/12/2008
	533,20
		Peça 86, p. 400
	
	850081
	26/12/2008
	2.377,56
	Nara Luca de Sousa Cardoso
	Peça 86, p. 57-58, 400
	
	850082
	26/12/2008
	1.262,25
	Márcio Rodrigues da Silva
	Peça 86, p. 101-102, 400
	
	850083
	2/12/2008
	2.749,10
		Peça 86, p. 103-104, 400
	Cópia do cheque ilegível

	850084
	2/12/2008
	1.202,00
		Peça 86, p. 105-106, 400
	Cópia de cheque pouco legível

	850085
	26/12/2008
	841,80
	Adriano F. Costa & Cia Ltda.
	Peça 86, p. 107-108, 400
	
	850086
	29/12/2008
	1.700,00
		Peça 86, p. 400
	
	850088
	29/12/2008
	1.635,00
	Sonia Maria de Freitas Nery
	Peça 86, p. 113-114, 400
	
	850087
	30/12/2008
	2.939,09
	Maria Luz dos Reis Silva
	Peça 86, p. 111-112, 400
	
	Total
	83.080,02
			
Não foi possível identificar o número do cheque e do valor peça 86, p. 23-24 (Sarionaria Freire Coelho) , p. 37-38 (J M Silva ...) , p. 39-40 (NR Jardim Public Prom. Mens. Event. Ltda.) , p. 55-56 (Nelio Antonio Avila Junior) , p. 63-64, 69-70 (Fernanda Carvalho dos Santos) , p. 81-82, 87-88, 95-96, 109-110, 
	f) Conta corrente 17.101-8 - Piso Variável da Média Complexidade - PVMC 
	Nº Cheque
	Data
	Valor
	Credor
	Localização
	Observação

	850001
	30/12/2008
	2.913,07
	Maria Luz dos Reis Silva
	Peça 87, p. 1-2, 111
	
	850002
	30/12/2008
	206,40
	José Pereira dos Santos
	Peça 87, p. 3-4, 111
	
	850003
	30/12/2008
	578,40
	Nelio Antonio Avila Junior
	Peça 87, p. 5-6, 111
	
	850004
	30/12/2008
	765,10
	J M Silva e Irmãos Ltda. 
	Peça 87, p. 7-8, 111
	
	Total
	4.462,97
			
	g) Conta corrente 14.573-4 - Piso Básico Fixo - PBF
	Nº Cheque
	Data
	Valor
	Credor
	Localização
	Observação

	850051
	14/2/2008
	1.000,00
		Peça 88, p. 9-10, 200
	Cópia do cheque pouco legível

	850052
	15/2/2008
	870,90
	Adma Rosa Pires Saores 
	Peça 88, p. 11-12, 200
	
	850048
	18/2/2008
	284,00
		Peça 88, p. 3-4, 200
	Cópia do cheque pouco legível

	850049
	18/2/2008
	1.098,88
	Maria Luz dos Reis Silva
	Peça 88, p. 5-6, 200
	
	850050
	18/2/2008
	146,00
	Sonia Maria de Freitas Nery
	Peça 88, p. 7-8, 200
	
	850053
	19/2/2008
	365,00
	Juliana Moreira Teixeira
	Peça 88, p. 13-14, 200
	
	850054
	19/2/2008
	262,80
	Juliana Moreira Teixeira
	Peça 88, p. 15-16, 200
	
	850047
	21/2/2008
	419,90
	Nelio Antonio de Avila Junior
	Peça 88, p. 1-2, 200
	
	850055
	25/2/2008
	262,80
	Heloisa Helena Pinheiro Tavares
	Peça 88, p. 17-18, 200
	
	850056
	25/2/2008
	365,00
	Heloisa Helena Pinheiro Tavares
	Peça 88, p. 19-20, 200
	
	850058
	27/2/2008
	492,00
	Xx da Silva & Cia Ltda.
	Peça 88, p. 21-22, 200
	
	850059
	3/3/2008
	400,20
	Ana Cláudia M. Dias Cardoso
	Peça 88, p. 23-24, 201
	
	850101
	3/3/2008
	2.068,00
	Modas MZ Ltda.
	Peça 88, p. 61-62, 201
	Cópia do cheque pouco legível

	850102
	4/3/2008
	1.527,00
	JP Com. Informática Ltda.
	Peça 88, p. 63-64, 201
	Cópia do cheque pouco legível

	850104
	5/3/2008
	894,00
	Harmonia Musical Ltda.
	Peça 88, p. 67-68, 201
	
	850109
	5/3/2008
	869,98
		Peça 88, p. 201
	
	850105
	6/3/2008
	30,00
	Bazar Music Ltda.
	Peça 88, p. 69-70, 201-
	
	850103
	10/3/2008
	394,90
	Maria de Fátima Silva
	Peça 88, p. 65-66, 201
	
	850106
	12/3/2008
	627,80
	Juliana Moreira Teixeira
	Peça 88, p. 71-72, 201
	
	850108
	13/3/2008
	490,20
		Peça 88, p. 201
	
	850110
	13/3/2008
	90,30
		Peça 88, p. 201
	
	850111
	14/3/2008
	500,05
		Peça 88, p. 201
	
	850107
	18/3/2008
	627,80
		Peça 88, p. 201
	
	850112
	24/3/2008
	981,00
		Peça 88, p. 201
	
	850113
	25/3/2008
	2.727,70
		Peça 88, p. 201
	
	850115
	4/4/2008
	1.770,20
		Peça 88, p. 202
	
	850114
	7/4/2008
	1.571,46
		Peça 88, p. 202
	
	850117
	8/4/2008
	627,80
		Peça 88, p. 202
	
	850120
	9/4/2008
	761,20
		Peça 88, p. 202
	
	850116
	10/4/2008
	490,20
		Peça 88, p. 202
	
	850081
	11/4/2008
	120,00
	José M Mesquita
	Peça 88, p. 25-26, 202
	
	850118
	11/4/2008
	359,84
		Peça 88, p. 202
	
	850119
	14/4/2008
	245,00
		Peça 88, p. 202
	
	850082
	24/4/2008
	106,50
		Peça 88, p. 27-28, 202
	Cópia de cheque pouco legível

	850084
	24/4/2008
	75,00
		Peça 88, p. 202
	
	850083
	28/4/2008
	5.426,70
		Peça 88, p. 29-30, 202
	Cópia de cheque pouco legível

	850085
	30/4/2008
	400,00
	JP Com. Informática Ltda.
	Peça 88, p. 31-32, 202
	
	850086
	13/5/2008
	490,20
	Ana Cláudia M. Dias Cardoso
	Peça 88, p. 33-34, 203
	
	850087
	13/5/2008
	627,80
	Juliana Moreira Teixeira 
	Peça 88, p. 35-36, 203
	
	850088
	13/5/2008
	354,52
		Peça 88, p. 203
	
	850089
	20/5/2008
	273,50
	Nelio Antonio de Avila Junior
	Peça 88, p. 37-38, 203
	
	850090
	20/5/2008
	941,90
	JP Com. de Papeais e Informática Ltda.
	Peça 88, p. 39-40, 203
	
	850091
	21/5/2008
	503,10
	Vagner F. da Silva & Cia Ltda.
	Peça 88, p. 41-42, 203
	
	850092
	27/5/2008
	168,80
	Elida Cristine e Mesquita Ltda.
	Peça 88, p. 44-45, 203
	
	850093
	9/6/2008
	641,08
		Peça 88, p. 45-46, 204
	Cópia de cheque pouco legível

	850095
	9/6/2008
	627,80
	Juliana Moreira Teixeira
	Peça 88, p. 49-50, 204
	
	850096
	12/6/2008
	354,32
	Thiago xx
	Peça 88, p. 51-52, 204
	Cópia de cheque pouco legível

	850097
	13/6/2008
	713,80
	Nilzair Ferreira da Costa
	Peça 88, p. 53-54, 204
	
	850094
	16/6/2008
	490,20
	Ana Cláudia M Dias Cardoso
	Peça 88, p. 47-48, 204
	
	850099
	23/6/2008
	2.883,00
	Lucilda Carvalho Santos
	Peça 88, p. 57-58, 204
	
	850100
	24/6/2008
	172,00
	Adalberto Correia xx
	Peça 88, p. 59-60, 204
	Cópia de cheque pouco legível

	850123
	3/7/2008
	627,80
		Peça 88, p. 205
	
	850125
	3/7/2008
	137,60
		Peça 88, p. 205
	
	850142
	3/7/2008
	713,80
		Peça 88, p. 205
	
	850121
	4/7/2008
	1.359,54
		Peça 88, p. 205
	
	850126
	4/7/2008
	587,00
		Peça 88, p. 205
	
	850098
	7/7/2008
	69,00
	Franco e Almeida Ltda.
	Peça 88, p. 55-56, 205
	
	850141
	8/7/2008
	40,00
		Peça 88, p. 205
	
	850122
	9/7/2008
	354,32
		Peça 88, p. 205
	
	850127
	9/7/2008
	51,06
		Peça 88, p. 205
	
	850124
	10/7/2008
	490,20
		Peça 88, p. 205
	
	850128
	21/7/2008
	6.980,00
		Peça 88, p. 205
	
	850144
	19/8/2008
	386,10
		Peça 88, p. 205
	
	850145
	19/8/2008
	713,80
		Peça 88, p. 205
	
	850148
	19/8/2008
	354,32
		Peça 88, p. 205
	
	850149
	19/8/2008
	416,00
		Peça 88, p. 205
	
	850146
	20/8/2008
	627,80
		Peça 88, p. 205
	
	850147
	20/8/2008
	490,20
		Peça 88, p. 205
	
	850143
	21/8/2008
	1.610,30
		Peça 88, p. 205
	
	850152
	4/9/2008
	713,80
		Peça 88, p. 207
	
	850151
	9/9/2008
	490,20
		Peça 88, p. 207
	
	850153
	10/9/2008
	627,80
		Peça 88, p. 207
	
	850155
	10/9/2008
	4.392,00
		Peça 88, p. 207
	
	850156
	11/9/2008
	63,60
		Peça 88, p. 207
	
	850150
	15/9/2008
	354,52
		Peça 88, p. 207
	
	850158
	15/9/2008
	390,00
		Peça 88, p. 207
	
	850157
	16/9/2008
	31,00
		Peça 88, p. 207
	
	850154
	22/9/2008
	790,00
		Peça 88, p. 207
	
	850159
	27/10/2008
	354,32
		Peça 88, p. 208
	
	850160
	27/10/2008
	856,54
		Peça 88, p. 208
	
	850129
	29/10/2008
	627,80
		Peça 88, p. 208
	
	850131
	31/10/2008
	490,20
		Peça 88, p. 208
	
	850130
	5/11/2008
	1.848,50
		Peça 88, p. 209
	
	850132
	13/11/2008
	627,80
		Peça 88, p. 209
	
	850136
	14/11/2008
	493,99
		Peça 88, p. 209
	
	850135
	17/11/2008
	354,32
		Peça 88, p. 209
	
	850133
	18/11/2008
	627,80
		Peça 88, p. 209
	
	850134
	19/11/2008
	790,20
		Peça 88, p. 209
	
	850139
	19/11/2008
	604,46
		Peça 88, p. 209
	
	850137
	20/11/2008
	244,20
		Peça 88, p. 209
	
	850138
	20/11/2008
	120,00
		Peça 88, p. 209
	
	850140
	24/11/2008
	1.279,50
		Peça 88, p. 209
	
	850161
	2/12/2008
	830,00
		Peça 88, p. 210
	
	850163
	2/12/2008
	1.886,40
		Peça 88, p. 210
	
	850162
	4/12/2008
	547,46
		Peça 88, p. 210
	
	850164
	17/12/2008
	258,00
		Peça 88, p. 210
	
	850184
	26/12/2008
	490,00
		Peça 88, p. 210
	
	850187
	26/12/2008
	627,80
		Peça 88, p. 210
	
	850188
	26/12/2008
	692,30
		Peça 88, p. 210
	
	850190
	29/12/2008
	70,00
		Peça 88, p. 210
	
	850191
	29/12/2008
	886,00
		Peça 88, p. 210
	
	850181
	30/12/2008
	15,00
		Peça 88, p. 210
	
	850183
	30/12/2008
	222,24
		Peça 88, p. 210
	
	850185
	30/12/2008
	1.000,01
		Peça 88, p. 210
	
	850186
	30/12/2008
	565,40
		Peça 88, p. 210
	
	850189
	30/12/2008
	577,00
		Peça 88, p. 210
	
	Total
	80.841,30
			
29.	A movimentação bancária relevada nos extratos bancários e na cópia de cheques encaminhados pelo Banco do Brasil permite responder aos questionamentos feitos pelo MP/TCU. Com relação ao Projovem Adolescente (peça 86, p. 1-112, 395-400 e alínea 'e' do parágrafo vinte e oito acima) , verifica-se que a totalidade dos recursos repassados, inclusive os oriundos dos rendimentos da aplicação financeira, foram utilizados integralmente no exercício de 2008, no total de R$ 83.080,02. Portanto, na gestão do ex-Prefeito Tito Coelho Cardoso. Conforme já consignado nos autos, os coletivos do programa não funcionaram no referido exercício, revelando que o gasto foi irregular.
30.	Em que pese o Banco do Brasil não ter encaminhado a cópia de todos os cheques, bem como uma boa parte das cópias estar pouco legível ou mesmo ilegível, há fortes razões para afirmar que todos eles foram emitidos nominalmente aos credores, permitindo o estabelecimento no nexo causal entre os saques dos recursos e as despesas realizadas. Permite ainda verificar que, teoricamente, o gestor não se locupletou de possível malversação do recurso. Neste contexto, a jurisprudência do Tribunal tem aceitado, com base no princípio da verdade material que, excepcionalmente, a ausência das notas fiscais podem ser relevadas quando comprovado que os recursos foram aplicados nos fins para os quais foram repassados (Acórdão 38/2007-TCU-Segunda Câmara, Relator Ministro Ubiratan Aguiar, 5266/2018-Primeira Câmara, Relator Ministro Substituto Weder de Oliveira, 12109/2018-Segunda Câmara, Relator Ministro Augusto Nardes, 3875/2018-Primeira Câmara, Relator Ministro Vital do Rego, 454/2020-Segunda Câmara, Relatora Ministra Ana Arraes) .
31.	No presente caso, conforme dito no parágrafo anterior, o fato de os cheques terem sido emitidos nominalmente aos credores, afasta, em tese, o locupletamento do gestor. No que diz respeito aos recursos do Projovem, há evidências de que foram utilizados com desvio de finalidade, tendo em vista o não funcionamento dos coletivos. Isto denota benefício indevido do município de Itapuranga/GO. Já com relação aos demais recursos, a ausência das notas impede afirmar se foram utilizados nos objetivos dos programas ou em finalidades outras. Desse modo, inexiste elementos para responsabilizar o gestor, neste caso em específico, inclusive, pelo fato de ele ter deixado boa parte da documentação comprobatória da despesa, e o dever legal de prestar contas ocorrido na gestão sucessora. Portanto, a irregularidade devidamente caracterizada restringe-se ao desvio de finalidade dos recursos do Projovem, a qual persiste.
32.	Consoante DN/TCU 57/2004, sempre que houver indícios de que o ente federado se beneficiou com a aplicação irregular dos recursos, a unidade técnica proporá a sua citação em solidariedade com o gestor dos recursos. Apesar do comando do referido normativo, a jurisprudência do TCU, recorrentemente tem entendido que apenas a pessoa jurídica de direito público deve ser citada, e realizada a audiência do gestor faltoso (Acórdão 6590/2020-TCU-Segunda Câmara, Relator Ministro Substituto Marcos Bemquerer, 4491/020-Primeira Câmara, Relator Ministro Benjamin Zymler, 10943/2018-Plenário Relator, 10997/2015-Segunda Câmara, Relator Ministro Substituto Marcos Bemquerer) . 
33. 	Ocorre que o município Itapuranga/GO não foi notificado na fase interna, tampouco, citado por este Tribunal. Do mesmo modo, não foi realizada a audiência do gestor. Desta forma, considerando que já se passaram mais de 10 anos entre a ocorrência dos fatos (exercício de 2008) e a presente data, e o processo se encontra pendente de citação/audiência válida, verifica-se que o caso se enquadra no disposto no art. 6º, inciso II c/c o art. 19, da IN/TCU 71/2012.
34.	 A jurisprudência deste Tribunal entende que o longo decurso do prazo entre a ocorrência do fato gerador e notificação/citação/audiência do responsável prejudica, sobremaneira, a defesa do responsável, desrespeitando, portanto, o art. 5º, inciso LV, da CF/88, especialmente quando ele não deu causa à demora (Acórdão 11936/2020-TCU-Segunda Câmara, Relator Ministro Augusto Nardes, 175/2019-Primeira Câmara, Relator Ministro-Substituto Marcos Bemquerer, 139/2017-Plenário, Relator Ministro Bruno Dantas, 3308/2016-Segunda Câmara, Relator Ministro Raimundo Carreiro) .
35.	No presente caso, além de o município não ter dado causa à demora, os autos demonstram que inexistem meios materiais para que o referido ente possa exercer o pleno exercício do direito ao contraditório e à ampla defesa, ante a ausência de documentos como notas de empenho, notas fiscais, faturas e outros documentos similares que possam demonstrar que ele não se beneficiou com o uso indevido dos recursos (vide parágrafos oito e nove desta instrução) . Portanto, entende-se que o presente processo deve ser arquivado com relação ao referido município.
36.	 Com relação ao gestor dos recursos, a falta de condição material também se aplica a ele, tendo em vista que, conforme consignado anteriormente, o dever legal de prestar contas recaiu na gestão do seu sucessor, e há evidências nos autos de que ele deixou a maior parte da documentação nos arquivos da Prefeitura. Considerando que, em regra, os gastos dos recursos repassados pelo FNAS, na modalidade fundo a fundo, seguem um mesmo padrão (e isso se confirma com as cópias dos cheques pressentes nos autos, em que se verifica os mesmos credores ao longo do ano) , o envio dessa documentação aliada aos extratos bancários e cópia dos cheques poderiam permitir que se chegasse a uma inferência de que os recursos atingiram ou não os fins a que se destinaram. 
37.	Embora o responsável tenha sido citado pelo não funcionamento dos coletivos do Projovem, não há evidências de que ele se beneficiou com o uso indevido dos recursos. Portanto, apesar de a irregularidade persistir, entende-se que não deve ser imputado o débito a ele, conforme jurisprudência deste Tribunal.  Contudo, como a irregularidade persiste e ele foi citado em razão dela, as suas contas podem ser julgadas irregulares, sem débito, e aplicando-lhe a multa do art. 58, inciso I, da Lei 8.443/1992, tendo em vista que os saques na conta corrente específica ocorreram no período de 22/7 a 30/12/2008, e o ato que ordenou a citação ocorreu em 29/6/2018 (peça 56) , portanto, não prescreveu a pretensão punitiva. 
38.	Quanto à possível responsabilização do Prefeito sucessor, Daves Soares da Silva pela não apresentação dos documentos comprobatórios da despesa relativos ao 1º, 2º e 3º trimestres (ele próprio informou que o antecessor não disponibilizou apenas os documentos relativos ao último trimestre de 2008) , considerando que ele não foi gestor dos recursos, restaria realizar a sua audiência. Ocorre que como ele não foi chamado aos autos, e a prestação de contas deveria ter ocorrido em 2009, prescreveu a pretensão punitiva. Portanto, mostra-se inócua a adoção de tal medida. Além disso, ele prestou as contas nos termos dos arts. 8º e 9º da Portaria MDS 459/2005.
39.	No que diz respeito aos extratos bancários e cópia dos cheques de 2009, encaminhados em cumprimento ao Parecer do MP/TCU e da Ministra-Relatora, registre-se que a análise das contas dos recursos repassados pelo Fundo Nacional de Assistência Social à conta do Sistema Único de Assistência Social - FNAS/SUAS se circunscrevem aos valores efetivamente utilizados no exercício, e o saldo remanescente é reprogramado para o exercício seguinte. Neste contexto, foi autuado o processo de tomada de contas especial, TC Processo 008.313/2014-8, relativo ao exercício de 2009, tendo como responsável o Sr. Daves Soares da Silva. Desta forma, desnecessário proceder à análise dos sobreditos documentos.
Da revelia do responsável Tito Coelho Cardoso
40.	Preliminarmente, cumpre tecer breves considerações sobre a forma como são realizadas as comunicações processuais no TCU. A esse respeito, destacam-se o art. 179, do Regimento Interno do TCU (Resolução 155, de 4/12/2002) e o art. 4º, inciso III, § 1º, da Resolução TCU 170, de 30 de junho de 2004, in verbis:
Art. 179. A citação, a audiência ou a notificação, bem como a comunicação de diligência, far-se-ão:
I - mediante ciência da parte, efetivada por servidor designado, por meio eletrônico, fac-símile, telegrama ou qualquer outra forma, desde que fique confirmada inequivocamente a entrega da comunicação ao destinatário;
II - mediante carta registrada, com aviso de recebimento que comprove a entrega no endereço do destinatário;
III - por edital publicado no Diário Oficial da União, quando o seu destinatário não for localizado (...) 
Art. 3º As comunicações serão dirigidas ao responsável, ou ao interessado, ou ao dirigente de órgão ou entidade, ou ao representante legal ou ao procurador constituído nos autos, com poderes expressos no mandato para esse fim, por meio de:
I - correio eletrônico, fac-símile ou telegrama;
II - servidor designado;
III - carta registrada, com aviso de recebimento;
IV - edital publicado no Diário Oficial da União, quando o seu destinatário não for localizado, nas hipóteses em que seja necessário o exercício de defesa'.
Art. 4º. Consideram-se entregues as comunicações:
I - efetivadas conforme disposto nos incisos I e II do artigo anterior, mediante confirmação da ciência do destinatário;
II - realizadas na forma prevista no inciso III do artigo anterior, com o retorno do aviso de recebimento, entregue comprovadamente no endereço do destinatário;
III - na data de publicação do edital no Diário Oficial da União, quando realizadas na forma prevista no inciso IV do artigo anterior.
§ 1º O endereço do destinatário deverá ser previamente confirmado mediante consulta aos sistemas disponíveis ao Tribunal ou a outros meios de informação, a qual deverá ser juntada ao respectivo processo.
 (...) 
41.	Bem se vê, portanto, que a validade da citação via postal não depende de que o aviso de recebimento seja assinado pelo próprio destinatário da comunicação, o que dispensa, no caso em tela, a entrega do AR em 'mãos próprias'. A exigência da norma é no sentido de o Tribunal verificar se a correspondência foi entregue no endereço correto, residindo aqui a necessidade de certeza inequívoca.
42.	 Não é outra a orientação da jurisprudência do TCU, conforme se verifica dos julgados a seguir transcritos:
 São válidas as comunicações processuais entregues, mediante carta registrada, no endereço correto do responsável, não havendo necessidade de que o recebimento seja feito por ele próprio (Acórdão 3648/2013-TCU-Segunda Câmara, Relator Ministro JOSÉ JORGE) ; É prescindível a entrega pessoal das comunicações pelo TCU, razão pela qual não há necessidade de que o aviso de recebimento seja assinado pelo próprio destinatário. Entregando-se a correspondência no endereço correto do destinatário, presume-se o recebimento da citação. (Acórdão 1019/2008-TCU-Plenário, Relator Ministro BENJAMIN ZYMLER) ; As comunicações do TCU, inclusive as citações, deverão ser realizadas mediante Aviso de Recebimento - AR, via Empresa Brasileira de Correios e Telégrafos, bastando para sua validade que se demonstre que a correspondência foi entregue no endereço correto. (Acórdão 1526/2007-TCU-Plenário, Relator Ministro AROLDO CEDRAZ) .
43. 	A validade do critério de comunicação processual do TCU foi referendada pelo Supremo Tribunal Federal, nos termos do julgamento do MS-AgR 25.816/DF, por meio do qual se afirmou a desnecessidade da ciência pessoal do interessado, entendendo-se suficiente a comprovação da entrega do 'AR' no endereço do destinatário:
EMENTA: AGRAVO REGIMENTAL. MANDADO DE SEGURANÇA. DESNECESSIDADE DE INTIMAÇÃO PESSOAL DAS DECISÕES DO TRIBUNAL DE CONTAS DA UNIÃO. ART. 179 DO REGIMENTO INTERNO DO TCU. INTIMAÇÃO DO ATO IMPUGNADO POR CARTA REGISTRADA, INICIADO O PRAZO DO ART. 18 DA LEI nº 1.533/51 DA DATA CONSTANTE DO AVISO DE RECEBIMENTO. DECADÊNCIA RECONHECIDA. AGRAVO IMPROVIDO.
O envio de carta registrada com aviso de recebimento está expressamente enumerado entre os meios de comunicação de que dispõe o Tribunal de Contas da União para proceder às suas intimações.
O inciso II do art. 179 do Regimento Interno do TCU é claro ao exigir apenas a comprovação da entrega no endereço do destinatário, bastando o aviso de recebimento simples.
44.	 No caso vertente, a citação do responsável se deu no endereço proveniente de constante da base de dados da Receia Federal (Sistema CPF) , peça 51, e foi assinada pelo próprio responsável, portanto, válida a citação.
45.	Nos processos do TCU, a revelia não leva à presunção de que seriam verdadeiras todas as imputações levantadas contra os responsáveis, diferentemente do que ocorre no processo civil, Contas Especial que a revelia do réu opera a presunção da verdade dos fatos narrados pelo autor. Dessa forma, a avaliação da responsabilidade do agente não pode prescindir da prova existente no processo ou para ele carreada.
46.	Ao não apresentar sua defesa, o responsável deixou de produzir prova da regular aplicação dos recursos sob sua responsabilidade, em afronta às normas que impõem aos gestores públicos a obrigação legal de, sempre que demandados pelos órgãos de controle, apresentar os documentos que demonstrem a correta utilização das verbas públicas, a exemplo do contido no art. 93 do Decreto-Lei 200/67: 'Quem quer que utilize dinheiros públicos terá de justificar seu bom e regular emprego na conformidade das leis, regulamentos e normas emanadas das autoridades administrativas competentes.'
47. 	Mesmo as alegações de defesa não sendo apresentadas, considerando o princípio da verdade real que rege esta Corte, procurou-se buscar, em manifestações do responsável na fase interna desta Tomada de Contas Especial, se havia algum argumento que pudesse ser aproveitado a seu favor. No entanto, o responsável não se manifestou na fase interna, não havendo, assim, nenhum argumento que possa vir a ser analisado e posteriormente servir para afastar as irregularidades apontadas.
48. 	Vale ressaltar que a pretensão punitiva do TCU, conforme Acórdão 1441/2016-TCU-Plenário, que uniformizou a jurisprudência acerca dessa questão, subordina-se ao prazo geral de prescrição indicado no art. 205 do Código Civil, que é de 10 anos, contado da data de ocorrência da irregularidade sancionada, nos termos do art. 189 do Código Civil, sendo este prazo interrompido pelo ato que ordenar a citação, a audiência ou a oitiva do responsável.
49.	 No caso em exame, não ocorreu a prescrição, uma vez que os saques efetuados na conta corrente específica ocorreram no período de 22/7 e 30/12/2008 e o despacho que ordenou a citação está datado de 29/6/2018 (peça 56) .
50. 	Em se tratando de processo em que a parte interessada não se manifestou acerca das irregularidades imputadas, não há elementos para que se possa efetivamente aferir e reconhecer a ocorrência de boa-fé na conduta do responsável, podendo este Tribunal, desde logo, proferir o julgamento de mérito pela irregularidade das contas, conforme nos termos dos §§ 2º e 6º do art. 202 do Regimento Interno do TCU. (Acórdão 2064/2011-TCU-Primeira Câmara (relator: Ubiratan Aguiar) , 6.182/2011-TCU-1a Câmara (relator: Weber de Oliveira) , 4.072/2010-TCU-1a Câmara (Relator: Valmir Campelo) , 1.189/2009-TCU-1a Câmara (Relator: Marcos Bemquerer) , 731/2008-TCUPlenário (Relator: Aroldo Cedraz) .
 51.	Dessa forma, o Sr. Tito Coelho Cardoso, ex-Prefeito, gestão abril/2007 a 2008, deve ser considerado revel, nos termos do art. 12, §3º, da Lei 8.443/1992, devendo as contas serem julgadas irregulares, sem débito, e aplicando-lhe a multa do art. 58, inciso I, da Lei 8.443/1992. Com relação ao município de Itapuranga/GO, as suas contas devem ser consideradas iliquidáveis.
CONCLUSÃO
52.	A partir da análise promovida na seção exame técnico, verifica-se que embora o Sr. Tito Coelho Cardoso tenha sido regularmente citado, optou pelo silêncio, configurando a sua revelia. Contudo, com base nos documentos encaminhados pelo Banco do Brasil, não há evidências de que ele se locupletou da utilização com desvio de finalidade dos recursos do Projovem, repassados ao município de Itapuranga/GO, o que afasta o débito a ele imputado. 
53.	Considerando que já se passaram mais de 10 anos da utilização dos recursos do Projovem Adolescente com desvio de finalidade, bem como há evidências nos autos de que não mais existe a documentação comprobatória das despesas (notas de empenho, notas fiscais, recibos de pagamento) , obsta-se a citação do município na presente fase processual, devendo as suas contas serem consideradas iliquidáveis.
54.	No caso dos recursos dos demais programas, não há elementos que suportem a afirmação de que o município se beneficiou, ou que o responsável se locupletou da utilização, tendo em vista que os pagamentos foram realizados mediante a emissão de cheque nominal ao credor, mas, por outro lado, não mais existem a documentação comprobatória da despesa, não podendo ser responsabilizá-los por eventual dano causado ao erário.
55. 	Desta forma, entende-se que o Sr. Tito Coelho Cardoso deve ser considerado revel, nos termos do art. 12, § 3º, da Lei 8.443/1992, e suas contas julgadas irregulares, sem débito, bem como aplicado-lhe a multa do art. 58, inciso I, da referida lei, tendo em vista que não prescreveu a pretensão punitiva.
PROPOSTA DE ENCAMINHAMENTO
54.	Diante do exposto, submetem-se os autos à consideração superior, propondo ao Tribunal que:
	a) considerar iliquidáveis as contas do município de Itapuranga/GO (CNPJ 01.146.604/0001-03) , nos termos do arts. 20 e 21 da Lei 8.443/1992;
b) considerar revel o responsável Tito Coelho Cardoso (CPF XXX.608.171-XX) , ex-Prefeito, gestão abril/2007 a 2008, nos termos do art. 12, § 3º, da Lei 8.443/1992;
c) julgar, com fundamento nos arts. 1º, inciso I, 16, inciso III, 'b', e 19, parágrafo único, da Lei 8.443/1992, irregulares as contas do responsável Tito Coelho Cardoso (CPF XXX.608.171-XX) , ex-Prefeito, gestão abril/2007 a 2008;
d) aplicar ao responsável Tito Coelho Cardoso (CPF XXX.608.171-XX) , ex-Prefeito, gestão abril/2007 a 2008, a multa prevista no art. 58, inciso I, da Lei 8.443/1992 c/c o art. 268 do RI/TCU, fixando-lhe o prazo de quinze dias, a contar da notificação, para que comprove, perante o Tribunal (art. 214, III, a, do Regimento Interno do TCU) , o recolhimento da dívida aos cofres do Tesouro Nacional, atualizada monetariamente desde a data do acórdão que vier a ser proferido por este Tribunal até a do efetivo recolhimento, se pagas após o vencimento, na forma da legislação em vigor;
	e) autorizar também, desde logo, se requerido, com fundamento no art. 26, da Lei 8.443, de 1992, c/c o art. 217, §§ 1º e 2º do Regimento Interno do TCU, o parcelamento da dívida em até 36 parcelas, incidindo, sobre cada parcela, corrigida monetariamente, os correspondentes acréscimos legais, fixando-lhe o prazo de quinze dias, a contar do recebimento da notificação, para comprovar, perante o Tribunal, o recolhimento da primeira parcela, e de trinta dias, a contar da parcela anterior, para comprovar os recolhimentos das demais parcelas, devendo incidir, sobre cada valor mensal, atualizado monetariamente, os juros de mora devidos, no caso do débito, na forma prevista na legislação em vigor, alertando o responsável de que a falta de comprovação do recolhimento de qualquer parcela importará o vencimento antecipado do saldo devedor, nos termos do § 2º do art. 217 do Regimento Interno deste Tribunal;
	 f) enviar cópia do Acórdão que vier a ser proferido ao Ministério da Cidadania e ao responsável, para ciência, informando que a presente deliberação, acompanhada do Relatório e do Voto que a fundamenta, está disponível para a consulta no endereço www.tcu.gov.br/acordaos, além de esclarecer que, caso requerido, o TCU poderá fornecer sem custos as correspondentes cópias, de forma impressa."
2.	Discordando da proposta da unidade técnica, o Ministério Público junto ao TCU, representado pelo Subprocurador-Geral Lucas Rocha Furtado, apresentou o parecer de peça 95, transcrito a seguir:
	"Trata-se de Tomada de Contas Especial instaurada em face do Sr. Tito Coelho Cardoso, ex-Prefeito do Município de Itapuranga/GO, em razão da impugnação das despesas atinentes aos recursos repassados, no exercício de 2008, para a execução dos programas de Proteção Social Básica (incluindo Piso Básico de Transição, Piso Básico Fixo e Projovem Adolescente - PBV I) e Proteção Social Especial (incluindo Piso de Alta Complexidade I, Piso Fixo de Média Complexidade, Piso Variável de Média Complexidade - PETI, PSE MC Erradicação do Trabalho Infantil Jornada Rural e Jornada Urbana I, e PETI - Serviços Sócio Educativos) naquela municipalidade (Plano de Trabalho aprovado à peça 2) . 
Segundo a relação das ordens bancárias à peça 3 e o demonstrativo à peça 4, foram transferidos R$ 278.173,75, distribuídos nas seguintes parcelas:
Proteção Social Básica:
- Piso Básico de Transição: 10 parcelas de R$2.366,40, totalizando R$23.664,00;
- Piso Básico Fixo: 11 parcelas de R$6.300,00, totalizando R$69.300,00;
- Projovem adolescente - PBV I: 8 parcelas variáveis (R$6.281,25 + R$ 6.281,25 + R$ 6.281,25 + R$ 12.562,50 + R$ 12.562,50 + R$ 12.562,50 + R$ + 12,562,50 + R$ 12,562,50) , totalizando R$ 81.656,25;
Proteção Social Especial:
- Piso de Alta Complexidade I: 11 parcelas de R$ 2.208,50, totalizando R$24.293,50;
- Piso Fixo de Média Complexidade: 11 parcelas de R$ 3.100,00, totalizando R$34.100,00;
- Piso Variável de Média Complexidade - PETI: uma parcela de R$ 4.500,00;
- PSE MC Erradicação do Trabalho Infantil - Jornada Rural: uma parcela de R$ 100,00;
- PSE MC Erradicação do Trabalho Infantil - Jornada Urbana 1: uma parcela de R$ 3.620,00; e
- PETI -Serviços Socioeducativos: 10 parcelas variáveis (R$3.860,00 + R$3.860,00 + R$3.900,00 + R$ 3.780,00 + R$3.760,00 + R$3.660,00 + R$3.660,00 + R$3.500,00 + R$3.520,00 + R$3.440,00) , totalizando R$ 36.940,00.
		Vencido o prazo para a prestação de contas em 30/7/2009 - que se daria, caso tempestiva, por meio do envio do Demonstrativo Sintético Anual via sistema SUASWeb, devidamente autenticado pelo Conselho Municipal de Assistência Social (CMAS) -, houve a notificação do município, na pessoa do então prefeito, Sr. Daves Soares da Silva, e do CMAS, em 28/9/2009 (peças 5 e 6) , com vistas ao seu encaminhamento por meio dos seguintes documentos:
a) Relatório de Cumprimento do Objeto referendado pelo Conselho Municipal de Assistência Social, e
b) Preenchimento de Planilha, semelhante ao Demonstrativo Sintético da Execução Físico-Financeira, disponibilizada no site do ministério. 
Em resposta, o ex-gestor apresentou, em 16/11/2009, Demonstrativo Sintético Anual de Execução Físico-Financeira (peça 10) , preenchido manualmente (visto que o sistema não estava mais disponível) , o qual, todavia, não contou com parecer favorável do Conselho Municipal de Assistência Social, consoante atas que teriam sido enviadas em anexo (peças 8 e 9) .
Segundo noticiado por ele, 'a gestão anterior não disponibilizou os dados contábeis referentes ao último trimestre do seu exercício [2008], impossibilitando que (...) viesse a fazer a prestação de contas no seu tempo hábil'. Ademais, o Conselho de Assistência Social da gestão anterior não teria se manifestado a respeito, ou repassado qualquer tipo de documentação pertinente.
A documentação enviada foi analisada por meio da Nota Técnica 7568/2014 (peça 17) , de 7/8/2014. Nesse parecer, restou consignado que 'o requisito para aprovação das contas por parte do Gestor Federal é a aprovação do Conselho Municipal de Assistência Social'. Como, no caso, a par dos documentos remetidos, 'o Conselho Municipal não diz se aprova ou reprova a prestação de contas do exercício 2008', deliberou-se por notificar o então prefeito, Sr. Jabez Cardoso de Melo (peça 19) , e seus antecessores (peças 20-21) -, Sr. Tito Coelho Cardoso (em cuja gestão os recursos foram repassados) e Sr. Daves Soares da Silva (gestão 2009-2012, que seria o responsável pela prestação de contas) - para que encaminhassem a documentação comprobatória relativa à utilização dos recursos (notas fiscais, extratos bancários, notas de empenho, relação de pagamentos, entre outros) . 
É de se ressaltar que os Srs. Tito Coelho Cardoso e Daves Soares da Silva foram notificados via edital (peça 24) , por terem 'endereço incerto e não sabido' (peças 29-30) .
O Sr. Jabez Cardoso de Melo teria sido o único a apresentar resposta (peças 25-26) , informando não dispor da documentação necessária à prestação de contas ou da sua aprovação pelo Conselho Municipal de Assistência Social, motivo pelo qual teria ajuizado ação contra a ex-secretária de assistência social (gestão do Sr. Tito Coelho Cardoso - abril/2007-2008) . 
Não sendo solucionada a pendência, procedeu-se à instauração desta TCE - conforme Nota Técnica 8690/2014, de 18/12/2014 (peça 27) , complementada pela Nota Técnica 1541/2015, de 23/7/2015 (peças 34-35) , - sendo responsabilizado o Sr. Tito Coelho Cardoso pela totalidade dos recursos repassados (Nota Técnica 2186/2016 - peça 38, complementada pelo Despacho 11/2017 - peça 40) , em razão 'da ausência de documentos comprobatórios tais como: notas de empenho, notas fiscais, cópias de cheques, extratos bancários, relação de pagamento, a fim de verificar a aplicação dos recursos federais e pela falta do parecer do Conselho Municipal' (peça 46) 
Encontrando-se os autos no Tribunal, foi elaborada a instrução à peça 54.
Após discorrer sobre os fatos acima apontados, a unidade instrutora teceu considerações acerca do valor do débito, notadamente sobre os recursos destinados ao programa Projovem Adolescente (R$ 81.656,25) .
Nesse sentido, observou que, no exame inicial das contas, a Nota Técnica 5.635/2011 propugnou pela devolução de apenas R$ 28.893,75 dos recursos transferidos para execução do referido programa, considerando que, nos termos da Nota Técnica 4/2010, teria havido a reprogramação da diferença para o exercício de 2009. Todavia, na Nota Técnica 7568/2014, deliberou-se pela notificação do responsável pelo valor total dos repasses de 2008. 
A par disso, a auditora instrutora, tendo em vista 'a falta de justificativa para a referida alteração, e considerando ainda que o valor dos repasses constantes da Nota Técnica 4/2010 (...) diverge do demonstrativo das parcelas pagas (peça 3, p. 2) , e, na ausência dos extratos bancários', entendeu 'conveniente chamar o responsável aos autos pelo maior valor e, na análise da defesa ponderar sobre o real prejuízo causado ao erário, no caso de rejeição das alegações de defesa', ressaltando que 'não há provas de que os recursos da reprogramação não foram utilizados no ano de 2008, e essa lacuna probatória foi ocasionada pelo próprio prefeito responsável, ao não cumprir seu dever constitucional de não prestar contas'.
Assim, o Sr. Tito Coelho Cardoso foi citado pelo valor de R$ 278.173,75, incluindo o total repassado para o programa Projovem Adolescente (R$ 81.656,25) . 
Nada obstante a sua regular citação (peças 59-60) , o responsável não compareceu aos autos, evidenciando-se sua revelia. Em razão disso, a Secex-TCE propôs a irregularidade de suas contas, com condenação em débito e imputação de multa fundamentada no art. 57 da Lei 8.443/1992.
**
Ao me manifestar nos autos (peça 65) , posicionei-me em desacordo com o encaminhamento alvitrado pela unidade instrutora, por considerar que estes autos ainda não se encontravam em condições de serem apreciados em seu mérito: por um lado, por entender não ter havido a correta quantificação do débito antes da citação do Sr. Tito Coelho Cardoso, e, por outro, por entender não terem sido adequadamente delimitadas as responsabilidades nesta TCE, in verbis: 
Como destaquei acima, diante da dúvida acerca da reprogramação, ou não, dos recursos do programa Projovem Adolescente, a unidade instrutiva decidiu por citar o Sr. Tito Coelho Cardoso pelo total repassado em 2008, considerando que, na análise da defesa, seria possível 'ponderar sobre o real prejuízo causado ao erário'. Ou seja, a exata quantificação do débito foi adiada, e seria realizada com base nos eventuais documentos oferecidos nas alegações de defesa.  Todavia, apesar de regulamente citado, o ex-prefeito não compareceu aos autos. 
Nessas circunstâncias - onde não é possível afirmar, sem margem de dúvidas, que os recursos daquele programa, recebidos em 2008, foram efetivamente executados pelo Sr. Tito Coelho Cardoso -, seria pertinente, desde já, condená-lo pelo total dos recursos transferidos no âmbito do programa Projovem adolescente? 
Com vistas a responder esse questionamento, trago à colação trecho de parecer que proferi nos autos do TC Processo 009.453/2016-4, que tratou de TCE envolvendo recursos de mesma natureza, destinados ao Município de Macapá/AP:
 (...) A respeito da destinação a ser dada ao saldo remanescente de recursos financeiros, verificado ao final de cada exercício, os referidos normativos assim dispunham:
- Lei 11.692/2008 [que dispõe sobre o Programa Nacional de Inclusão de Jovens - Projovem], art. 4º, § 6º:
§ 6o Os saldos dos recursos financeiros recebidos pelos órgãos e entidades da administração pública federal, estadual, municipal e do Distrito Federal à conta do Projovem, existentes na conta-corrente específica a que se refere o caput deste artigo em 31 de dezembro de cada ano deverão ser aplicados no exercício subseqüente, com estrita observância ao objeto de sua transferência, nos termos da legislação vigente.   (grifei) 
- Portaria MDS 96/2009, art. 19:
Art. 19 O saldo dos recursos financeiros repassados pelo FNAS aos fundos de assistência social municipais, estaduais e do Distrito Federal, existente em 31 de dezembro de cada ano, poderá ser reprogramado, dentro de cada nível de proteção social, básica ou especial, para todo o exercício seguinte, desde que o órgão gestor tenha assegurado à população, durante o exercício em questão, os serviços socioassistenciais co-financiados, correspondentes a cada Piso de Proteção, sem descontinuidade. (grifei) 
- Portaria MDS 171/2009, art. 42:
Art. 42. O art. 19 da Portaria nº 96, de 26 de março de 2009 passa a vigorar acrescido de parágrafo único, com a seguinte redação:
'Parágrafo único. Na reprogramação de saldos dos recursos financeiros recebidos pelos órgãos e entidades da administração pública federal, estadual, municipal e do Distrito Federal à conta do Projovem Adolescente - Serviço Socioeducativo deve-se observar o disposto no §6º do art. 4º da Lei nº 11.692, de 2008.' (grifei) 
Tem-se, portanto, que, para que os recursos pudessem ser reprogramados, dois condicionantes se fariam necessários:
que o município houvesse assegurado à população, ao longo do exercício e sem descontinuidade, o serviço socioassistencial correspondente aos recursos remanescentes, ainda que não financiados com recursos federais. (...) ;
que os recursos remanescentes fossem aplicados no exercício seguinte com estrita observância ao objeto de sua transferência. 
Todavia, do teor da Nota Técnica 04, de 21/10/2010 (...) [peça 11], depreende-se que o primeiro condicionante foi relevado com relação aos recursos não aplicados do 'Projovem Adolescente' relativos ao exercício de 2008.
Segundo a Nota Técnica 04/2010 [peça 11], o 'Projovem Adolescente' começou a ser ofertado no País no primeiro semestre de 2008 pelos municípios que a ele aderiram, em conformidade com a MP 411, de 28/12/2007 [convertida na Lei 11.692, de 10/6/2008], aceitando as vagas disponibilizadas pelo Ministério do Desenvolvimento Social, a partir de critérios de partilha aprovados pela Resolução CNAS 3, de 25/1/2008. 
Conforme a referida nota técnica, ocorreu que, 'dada a novidade do Projovem Adolescente e a complexidade dos elementos que cercavam a sua gestão, vários municípios não conseguiram iniciar seus coletivos nas datas previstas no Termo de Adesão, e, entrando no período eleitoral, tiveram impedimentos legais para implantá-los, devido às restrições administrativas para contratação de profissionais, dentre outras que caracterizam este período'.
 A nota registrou que apenas parte dos municípios comunicou, oficialmente, a impossibilidade de iniciar seus 'coletivos', o que ensejou o envio de ofícios a todos os municípios solicitando informações a respeito. 
 (...) 
Segundo a Nota 04/2010 [peça 11], 'boa parte destes municípios solicitava ao MDS o adiamento do início de suas atividades', em razão do que 'decidiu-se por um processo de reprogramação das datas de início e término dos coletivos não iniciados, autorizando-se a utilização dos recursos transferidos no ano de 2008 e não utilizados para o custeio dos coletivos reprogramadas no ano de 2009, criando-se um mecanismo de compensação financeira, onde o MDS deixava de transferir parcelas do PBV em 2009 na proporção das parcelas não utilizadas pelo município no ano de 2008'. 
O processo teria sido efetuado em duas etapas denominadas:
- 'reprogramação' - que foi regulada pela Instrução Operacional SNAS 1, de 28/4/2009, e se aplicou aos municípios que haviam 'comunicado ao MDS a existência de coletivos inativos' -; e
- 'repactuação' - regulada pela Instrução Normativa SNAS 1, de 7/8/2009, referente aos municípios que fizeram a comunicação 'tardiamente'.
 Em razão dos processos de reprogramação e repactuação, deliberou-se em reuniões ocorridas em novembro/2009 e março/2010, que a análise das prestações de contas do 'Projovem Adolescente' relativas ao ano de 2008 'aguardaria a obtenção e consolidação de informações importantes, pelo DPSB, junto aos municípios'. (...) 
Acompanharam essa Nota Técnica 04/2010 'duas planilhas, referentes aos anos de 2008 e 2009', que visariam subsidiar os trabalhos de avaliação das prestações de contas pendentes. A planilha que traz as informações referentes ao Município de Itapuranga/GO se encontra à peça 11, p. 6. 
A cópia não permite uma clara leitura do cabeçalho da planilha. Ao que parece, a primeira coluna de valores se referiria aos valores transferidos em 2008 para cofinanciamento de coletivos em relação aos quais não houve execução, segundo informações que teriam sido prestadas pelos próprios municípios. No caso do Município de Itapuranga/GO, seriam R$79.143,75 (dos R$ 81.656,25 recebidos?) . A segunda coluna de valores corresponderia ao valor autorizado para reprogramação no exercício de 2009, que seria, no caso daquela municipalidade, de R$50.250,00, existindo, então, na terceira e última coluna, saldo a devolver do exercício de 2008 de R$ 28.893,75. 
Houve, em consonância com a Nota Técnica 5635/2011 (peça 12) , a notificação do Sr. Tito Coelho e do Sr. Daves Soares da Silva para restituição dos R$ 28.893,75, ainda em dezembro/2011, não havendo, todavia, nenhum documento acerca de eventuais respostas prestadas. Antes, deliberou-se, por meio da Nota Técnica 7568/2014, pela inclusão dos R$ 81.656,25 no débito, sem que fosse motivada a alteração.
Ora, tomando-se por verdadeira a informação de que houve reprogramação de R$ 50.250,00 para o exercício de 2009, tem-se que, embora esses recursos tenham sido recebidos na gestão do Sr. Tito Coelho, não teriam sido por ele geridos, sendo a não execução desses recursos decorrente de fatores externos que impactaram inúmeros municípios, e não apenas o Município de Itapuranga/GO, conforme reconhecido pelo próprio MDS. Portanto, o Sr. Tito Coelho não seria responsável, em princípio, pela restituição desses valores. 
Em razão disso, algumas questões surgem, cujas respostas se afiguram essenciais para fins de identificação da responsabilidade pelo débito: os recursos do programa Projovem Adolescente, repassados entre maio e dezembro/2008, permaneceram na conta específica na qual foram depositados ou vieram a ser utilizados? Nesse último caso, quando isso se deu e qual a destinação dada a esses valores?  
Observo que, conforme relação à peça 3, as ordens bancárias referentes ao programa Projovem Adolescente teriam sido creditadas na agência 5592, conta 166936, não existindo, todavia, qualquer outro documento a respeito, a exemplo de um extrato bancário, para fins de verificação de sua movimentação.
Sem que sejam obtidas as respostas para esses questionamentos, considero que não se mostra possível a quantificação do débito e a delimitação da correspondente responsabilidade em relação aos recursos destinados ao programa Projovem Adolescente, que pode ser do Sr. Tito Coelho, caso tenha dado destinação diversa aos recursos até o final de seu mandato, em 31/12/2008, do seu sucessor, em caso de ter ocorrido efetiva reprogramação, ou até do próprio município, caso tenha se beneficiado desses valores, com aplicação em finalidade diversa da prevista. 
Em razão disso, entendo que os autos devam ser restituídos à Secex-TCE para que:
diligencie o MDS com vistas a:
 - questionar, quanto aos recursos destinados à execução do programa Projovem Adolescente pelo Município de Itapuranga/GO, se houve efetiva reprogramação, mediante compensação financeira, dos recursos repassados em 2008 para o exercício de 2009, nos termos da Nota Técnica 04/2010, de 20/9/2010, indicando o montante reprogramado;
- solicitar cópia legível da planilha que acompanhou a Nota Técnica 04/2010 onde constam os valores pertinentes ao Município de Itapuranga/GO;
- requerer cópia das respostas eventualmente encaminhadas pelos Srs. Tito Coelho e Daves Soares da Silva, em face das notificações remetidas em dezembro/2011, por meio, respectivamente, dos Ofícios 5022 e 5020, com vistas à restituição do valor atualizado relativo aos coletivos do programa Projovem Adolescente não executados no exercício de 2008 (R$ 28.893,75 - valor original; R$ 45.606,47 - valor atualizado) , 
- solicitar a prestação de contas dos recursos destinados à execução do programa Projovem Adolescente, em 2009, encaminhada pelo Município de Itapuranga/GO, bem assim eventuais pareceres emitidos acerca de sua aprovação, com vistas a verificar se houve a mencionada compensação financeira e a comprovação da destinação dada a esses recursos;
- perquirir a razão de o débito referente à não execução dos coletivos do programa Projovem Adolescente, em 2008, pelo Município de Itapuranga/GO, ter sido alterado de R$ 28.893,75 (conforme Nota Técnica 5635/2011, de 27/12/2011) para R$ 81.656,25 (segundo Nota Técnica 7568/2014, de 4/8/2014) ;
b) após confirmar a numeração da conta corrente que recebeu os recursos do 'Projovem Adolescente' - exercício de 2008, destinados ao Município de Itapuranga/GO, promova diligência à correspondente instituição financeira para que encaminhe:
- cópia dos extratos bancários da conta específica do programa, inclusive os relativos a eventuais aplicações financeiras, referentes aos exercícios de 2008 e 2009, identificando a titularidade das contas de origem (dos créditos) e de destinação (dos débitos) referentes às transferências bancárias ocorridas; 
- cópia de eventuais cheques sacados à conta específica do programa. 
Tratando, ainda, da responsabilidade nestes autos, julgo necessárias considerações adicionais. 
Como visto, questionado, em 28/9/2009, acerca da ausência de prestação de contas -, mediante a apresentação do denominado Demonstrativo Sintético Anual de Execução Físico-Financeira no sistema SUASWeb - o então prefeito, Sr. Daves Soares da Silva (gestão 2009-2012) , informou que não teria sido possível apresentá-la tempestivamente, tendo em vista que 'a gestão anterior não disponibilizou os dados contábeis referentes ao último trimestre do seu exercício [2008]'.
Ou seja, do teor da resposta, é possível inferir que o ex-prefeito disporia, quando notificado em 2009, da documentação referente aos três primeiros trimestres (até setembro/2008, conforme ata do CMAS à peça 9, p. 6) , que poderia, ao menos em parte, vir a demonstrar a destinação dada aos recursos transferidos.
Tem-se, então, que, em princípio, o Sr. Tito Coelho Cardoso teria deixado na prefeitura a documentação necessária à prestação de contas, ao menos até setembro/2008, sendo possível ao Sr. Daves Soares da Silva apresentá-la, ainda que parcialmente. 
É certo que, ao que consta, a resposta enviada pelo Sr. Daves Soares da Silva, nos idos de 2009, só veio a ser analisada em 2014, quando, então, foi decidido notificá-lo (peças 19-21) , juntamente com o seu sucessor, Sr. Jabez Cardoso de Melo, e seu antecessor, Sr. Tito Coelho Cardoso, para que fosse encaminhada a documentação comprobatória relativa à utilização dos recursos (notas fiscais, extratos bancários, notas de empenho, relação de pagamentos, entre outros) . 
Todavia, conforme a resposta apresentada pelo Sr. Jabez Cardoso de Melo, os documentos não foram deixados pela gestão anterior. 
A par disso, julgo que o Sr. Daves Soares da Silva deveria ser citado, solidariamente ao Sr. Tito Coelho Cardoso, pelos recursos executados até setembro/2008, tendo em vista não ter mantido a guarda, com o devido zelo, da documentação correspondente, que lhe foi disponibilizada pela gestão anterior. 
Como a única informação disponível nestes autos são as datas em que se deram os créditos das parcelas dos vários programas (peça 3) - no caso, o crédito da última parcela de setembro foi realizado em 10/9 -, não havendo conhecimento sobre os débitos ocorridos ou sobre eventuais saldos financeiros existentes ao final de 2008, entendo que também seria indicado obter, para fins de delimitação do débito a ser atribuído ao Sr. Daves Soares da Silva, em relação aos demais programas (Piso Básico de Transição, Piso Básico Fixo, Piso de Alta Complexidade I, Piso Fixo de Média Complexidade, Piso Variável de Média Complexidade - PETI, PSE MC Erradicação do Trabalho Infantil Jornada Rural e Jornada Urbana I, e PETI - Serviços Sócio Educativos) :
- cópia dos extratos bancários das contas específicas dos programas, inclusive os relativos a eventuais aplicações financeiras, referentes aos exercícios de 2008 e 2009, identificando a titularidade das contas de origem (dos créditos) e de destinação (dos débitos) referentes às transferências bancárias ocorridas; 
- cópia de eventuais cheques sacados às contas específicas dos programas. 
Ante todo o exposto, dissentindo da proposta de encaminhamento alvitrada pela unidade instrutiva, propus que os autos fossem restituídos à Secex-TCE para que:
diligenciasse o MDS com vistas a:
 - questionar, quanto aos recursos destinados à execução do programa Projovem Adolescente pelo Município de Itapuranga/GO, se houve efetiva reprogramação, mediante compensação financeira, dos recursos repassados em 2008 para o exercício de 2009, nos termos da Nota Técnica 04/2010, de 20/9/2010, indicando o montante reprogramado;
- solicitar cópia legível da planilha que acompanhou a Nota Técnica 04/2010 onde constam os valores pertinentes ao Município de Itapuranga/GO;
- requerer cópia das respostas eventualmente encaminhadas pelos Srs. Tito Coelho e Daves Soares da Silva, em face das notificações remetidas em dezembro/2011, por meio, respectivamente, dos Ofícios 5022 e 5020, com vistas à restituição do valor atualizado referente aos coletivos do programa Projovem Adolescente não executados no exercício de 2008 (R$ 28.893,75 - valor original; R$ 45.606,47 - valor atualizado) , 
- solicitar a prestação de contas dos recursos destinados à execução do programa Projovem Adolescente, em 2009, encaminhada pelo Município de Itapuranga/GO, bem assim eventuais pareceres emitidos acerca de sua aprovação;
- perquirir a razão de o débito referente à não execução dos coletivos do programa Projovem Adolescente, em 2008, pelo Município de Itapuranga/GO, ter sido alterado de R$ 28.893,75 (conforme Nota Técnica 5635/2011, de 27/12/2011) para R$ 81.656,25 (segundo Nota Técnica 7568/2014, de 4/8/2014) ;
b) após confirmar a numeração da conta corrente que recebeu os recursos do 'Projovem Adolescente' - exercício de 2008, destinados ao Município de Itapuranga/GO, promovesse diligência à correspondente instituição financeira para que encaminhasse:
- cópia dos extratos bancários da conta específica do programa, inclusive os relativos a eventuais aplicações financeiras, referentes aos exercícios de 2008 e 2009, identificando a titularidade das contas de origem (dos créditos) e de destinação (dos débitos) referentes às transferências bancárias ocorridas; 
- cópia de eventuais cheques sacados à conta específica do programa;
c) após confirmar a numeração das contas correntes que receberam os recursos dos programas Piso Básico de Transição, Piso Básico Fixo, Piso de Alta Complexidade I, Piso Fixo de Média Complexidade, Piso Variável de Média Complexidade - PETI, PSE MC Erradicação do Trabalho Infantil Jornada Rural e Jornada Urbana I, e PETI - Serviços Socioeducativos - exercício de 2008, destinados ao Município de Itapuranga/GO, promovesse diligência à correspondente instituição financeira para que encaminhasse:
- cópia dos extratos bancários das contas específicas dos programas, inclusive os relativos a eventuais aplicações financeiras, referentes aos exercícios de 2008 e 2009, identificando a titularidade das contas de origem (dos créditos) e de destinação (dos débitos) referentes às transferências bancárias ocorridas; 
- cópia de eventuais cheques sacados às contas específicas dos programas. 
  
adotadas essas providências, promovesse a correta quantificação do débito e a identificação das correspondentes responsabilidades, com vistas às citações que se fizessem necessárias.
***
Em despacho à peça 66, a então Relatora, Ministra Ana Arraes, aquiesceu as minhas considerações, determinando a realização das diligências.
Promovida a diligência ao Ministério da Cidadania (peças 67-68) , foi esclarecido, em essência (peças 70 e 72-74) , que o Município de Itapuranga/GO não comprovou a execução dos coletivos em 2008, cabendo, por conseguinte, a restituição da totalidade dos recursos repassados para o Programa Projovem Adolescente (R$ 81.656,25) .
Ao Banco do Brasil, por sua vez, foi enviada diligência solicitando, além das informações pertinentes ao Programa Projovem Adolescente, os dados referentes aos demais programas, considerando os dados bancários à peça 3. A resposta ofertada constitui as peças 81 a 88 destes autos.
Ao instruir o feito, a par das informações prestadas, a Secex-TCE elaborou detalhada planilha, onde relacionou os cheques sacados em cada uma das contas, informando as datas dos saques, os valores e os credores identificados (peça 92) . 
Com base nessas informações, teceu as seguintes considerações:
com relação ao Programa Projovem Adolescente, a totalidade dos recursos foi gasta no exercício de 2008. Como os coletivos do programa não funcionaram naquele ano, entendeu que os gastos foram irregulares. Isto denotaria, em seu julgamento, desvio de finalidade, configurando benefício indevido do Município de Itapuranga/GO, razão pela qual o ex-prefeito deveria ter suas contas julgadas irregulares, sem débito, com aplicação de multa fundamentada no art. 58, inciso I, da Lei 8.443/1992. Quanto ao município, ante o tempo decorrido e a ausência de 'meios materiais para que o referido ente possa exercer o pleno exercício do direito ao contraditório e à ampla defesa', caberia o arquivamento do processo;
apesar de 'o Banco do Brasil não ter encaminhado a cópia de todos os cheques, bem como uma parte das cópias estar pouco legível ou mesmo ilegível, há fortes razões para afirmar que todos eles foram emitidos nominalmente aos credores, permitindo o estabelecimento no nexo causal entre os saques dos recursos e as despesas realizadas. Permite ainda verificar que, teoricamente, o gestor não se locupletou de possível malversação do recurso' e que, nesse caso, 'com base no princípio da verdade material', excepcionalmente, 'a ausência das notas fiscais pode ser relevada quando comprovado que os recursos foram aplicados nos fins para os quais foram repassados'. Nada obstante tenha observado, mais adiante, que 'a ausência das notas impede afirmar se foram utilizados nos objetivos dos programas ou em finalidades outras', entendeu que inexistiriam 'elementos para responsabilizar o gestor [Sr. Tito Coelho Cardoso], (...) , inclusive pelo fato de ele ter deixado boa parte da documentação comprobatória da despesa, e o dever legal de prestar contas ocorrido na gestão sucessora';
quanto ao Sr. Daves Soares da Silva, que, no seu entendimento, deveria ser chamado em audiência pela não apresentação dos documentos comprobatórios das despesas relativas aos 1º, 2º e 3º trimestres, a adoção da medida restaria inócua, em face da prescrição da pretensão punitiva do Tribunal;
os saldos remanescentes nas contas foram reprogramados para 2009, estando sob análise no TC Processo 008.313/2014-8, tendo como responsável o Sr. Daves Soares da Silva.
Assim, propôs, essencialmente:
considerar iliquidáveis as contas do Município de Itapuranga/GO;
julgar irregulares as contas do Sr. Tito Coelho Cardoso, com aplicação de multa fundamentada no art. 58, inciso I, da Lei 8443/1992.  
****
Manifesto-me, mais uma vez, em discordância à proposição da Secex-TCE. 
Em meu julgamento, o simples confronto entre os extratos bancários e as cópias de parte dos cheques sacados não se mostra capaz de estabelecer o requerido nexo causal entre os recursos recebidos e as despesas executadas, não sendo possível afirmar, em hipótese alguma, que os valores repassados foram aplicados aos fins a que se destinavam. Como admitido no item 31 da instrução à peça 92, 'a ausência das notas [e de outros documentos contábeis correspondentes] impede afirmar se foram utilizados nos objetivos dos programas ou em finalidades outras'. Portanto, o débito não pode ser afastado.
No caso, ante a disponibilidade dos extratos bancários de todas as contas (conta 14.028-7 - peça 82, p. 31-44; conta 014.029-5 - peça 83, p. 219-242; conta 14.026-0 - peça 84, p. 83-95; conta 14.030-9 - peça 85, p. 259-271; 16.693-6 - peça 86, p. 393-402; 17.101-8, peça 87, p. 111-123; e 14.573-4, peça 88, p. 199-211) , há que se considerar, para efeito de débito, as despesas efetivamente realizadas ao longo do exercício de 2008, visto que:
devem ser considerados os saldos reprogramados de 2007, que foram empregados em 2008; e
eventuais saldos remanescentes de 2008, consoante informação aduzida pela Secex-TCE, já estão sendo considerados no TC Processo 008.313/2014-8. 
Ressalto que o débito deve abranger os gastos referentes a todos os programas, inclusive o Programa Projovem Adolescente. De fato, conforme informado pelo Ministério da Cidadania, os coletivos não foram instalados, cabendo, assim, a restituição da totalidade dos valores repassados. No entanto, consoante os extratos bancários (conta 16.693-6 - peça 86, p. 393-402) , os recursos foram integralmente gastos no exercício de 2008. Caso houvesse, nos autos, documentos que demonstrassem a destinação dada a esses recursos e que tal se deu em benefício do Município de Itapuranga/GO, concordaria com a Secex-TCE. No entanto, não havendo qualquer informação acerca desses gastos, entendo que não se pode afirmar que o município tenha se favorecido desses recursos, cabendo, assim, a responsabilização dos gestores. 
Digo gestores porque, como já havia destacado em meu parecer precedente, o Sr. Daves Soares da Silva, sucessor do Sr. Tito Coelho Cardoso, dispunha, quando notificado em 2009, da documentação referente aos três primeiros trimestres (até setembro/2008, conforme ata do CMAS à peça 9, p. 6 e ofício à peça 17 e 72, p. 32) , que poderia, ao menos em parte, vir a demonstrar a destinação dada aos recursos transferidos.
Todavia, ele não só não prestou contas corretamente, como também não disponibilizou esses documentos ao prefeito que o sucedeu, Sr. Jabez Cardoso de Melo. A par disso, entendo que o Sr. Daves Soares da Silva deve ser citado, solidariamente ao Sr. Tito Coelho Cardoso, pelos recursos executados até setembro/2008, tendo em vista não ter prestado contas em conformidade com os normativos e não ter mantido a guarda, com o devido zelo, da documentação correspondente, que lhe foi disponibilizada pela gestão anterior. 
Já o Sr. Tito Coelho Cardoso, efetivo gestor dos recursos, deve ser também citado, individualmente, pelos valores gastos no último trimestre de 2008 (outubro a dezembro/2008) ." 
	É o relatório.

não há

Subprocurador-Geral Lucas Rocha Furtado

TOMADA DE CONTAS ESPECIAL. PROGRAMA DE PROTEÇÃO SOCIAL BÁSICA E PROTEÇÃO SOCIAL ESPECIAL. NÃO COMPROVAÇÃO DA REGULAR APLICAÇÃO DOS RECURSOS. CITAÇÃO. REVELIA. FALECIMENTO DO RESPONSÁVEL. CONTAS IRREGULARES. DÉBITO.

TOMADA DE CONTAS ESPECIAL (TCE)

Secretaria de Controle Externo de Tomada de Contas Especial (SecexTCE)

A tomada de contas que ora se examina foi instaurada pelo extinto Ministério do Desenvolvimento Social em nome de Tito Coelho Cardoso, ex-prefeito de Itapuranga/GO, em razão da impugnação total das despesas dos programas de Proteção Social Básica (PSB) e Proteção Social Especial (PSE) , realizadas com recursos repassados pelo Fundo Nacional de Assistência Social (FNAS) . Foram transferidos ao município recursos no valor de R$ 278.173,15, durante o exercício de 2008.
2. 	A instrução inicial propôs a citação do ex-prefeito Tito Coelho Cardoso pela totalidade dos repasses efetuados, em razão da não comprovação da boa e regular aplicação dos recursos públicos para a execução do PSB e PSE vinculados ao programa, tendo em vista a ausência de documentos comprobatórios da despesa, ausência do parecer do Conselho Municipal de Assistência Social e o não funcionamento dos coletivos do Projovem Adolescente. Devidamente citado, o ex-prefeito não apresentou defesa, evidenciando-se sua revelia. Em razão disso, a unidade técnica propôs que suas contas fossem julgadas irregulares, com condenação em débito e imputação de multa.
3. 	Divergindo da proposta da unidade técnica, por entender que o débito não estava devidamente quantificado e que subsistiam dúvidas sobre os responsáveis, o Ministério Público junto ao TCU propôs a realização de diligências ao MDS e ao Banco do Brasil, a fim de dirimir as dúvidas existentes. As diligências foram autorizadas pela então Relatora, Ministra Ana Arraes, a quem substituo na relatoria deste feito.
4. 	Realizadas as diligências propostas, a unidade técnica assinalou que a resposta obtida do Ministério da Cidadania e os documentos juntados já constavam do processo e haviam sido analisados, não tendo sido acrescentado nenhum elemento novo.
5. 	Em relação aos extratos bancários e cópias de cheques encaminhados pelo Banco do Brasil, a unidade técnica considerou que, embora não tenham sido enviadas cópias de todos os cheques e uma boa parte deles estivesse pouco legível, haveria fortes razões para afirmar que os cheques foram emitidos nominalmente aos credores, permitindo estabelecer o nexo causal entre os saques de recursos e as despesas realizadas. Ainda segundo a SecexTCE, no que tange aos recursos do Projovem Adolescente, os recursos transferidos foram utilizados integralmente na gestão do ex-prefeito Tito Cardoso, e os cheques foram emitidos nominalmente aos credores, o que afastaria, em tese, a possibilidade de locupletamento do gestor. No entanto, tendo em vista o não funcionamento dos coletivos (grupos nos quais se organizam os jovens participantes do programa, beneficiários dos serviços socioeducativos) , teria havido beneficiamento indevido do município de Itapuranga/GO. Já em relação aos demais recursos, a unidade técnica considerou que inexistem elementos para responsabilizar o gestor, inclusive porque este deixou boa parte da documentação comprobatória da despesa nos arquivos da prefeitura.
6. 	A unidade técnica pondera, no entanto, que, como o município ainda não foi ouvido pelo Tribunal, e dado o longo tempo decorrido, que poderia trazer dificuldades à defesa desse ente, o processo deve ser arquivado em relação a ele.
7. 	Quanto ao ex-prefeito Tito Cardoso, a SecexTCE aduz que a dificuldade de comprovar a aplicação dos recursos também se aplica a ele, e que o dever legal de prestar contas cabia a seu sucessor. O não funcionamento dos coletivos do Projovem, irregularidade pela qual foi citado, não teria sido suplantada, mas não haveria evidências de que o ex-gestor teria se beneficiado com o uso indevido dos recursos, cabendo, assim, o julgamento pela irregularidade de suas contas, sem débito, com a aplicação da multa do art. 58 da Lei 8.443/92.
8. 	Observa, também, a unidade instrutiva que seria inócuo promover a audiência do sucessor Daves Soares da Silva, tendo em vista que ocorreu a prescrição da pretensão punitiva em relação a esse responsável e ele apresentou o Demonstrativo Sintético Anual da Execução Físico-Financeira e as atas de reunião do Conselho Municipal de Assistência Social. Em relação aos recursos utilizados no exercício de 2009, as contas estão sendo analisadas no TC Processo 008.313/2014-8.
9. 	Em seu último pronunciamento, o Ministério Público junto ao TCU novamente discordou da unidade técnica. Considerou não haver provas de que o município tenha se beneficiado dos gastos dos programas, cabendo, assim, a responsabilização dos gestores. Nesse sentido, propõe a citação solidária dos ex-prefeitos Tito Cardoso e Daves Soares da Silva pelos recursos executados até setembro de 2008, e a citação individual de Tito Cardoso pelos valores gastos no último trimestre de 2008.
10. 	Feito esse breve histórico do processo, passo a decidir.
11. 	De início quero deixar registrada minha percepção de que a promoção de novos chamamentos de responsáveis aos autos, por meio de audiência ou citação, se mostraria inadequada, considerando o longo tempo decorrido desde os fatos (em torno de 13 anos) e os prejuízos à defesa que poderiam sobrevir. Além disso, conforme apurado por minha assessoria, o ex-prefeito Tito Coelho Cardoso faleceu em 27/8/2020. Sendo assim, deixo de acolher as medidas saneadoras adicionais sugeridas pelo MPTCU.
12. 	Diante desse quadro, é preciso dar prosseguimento ao processo com os elementos nele contidos. E esses elementos, a meu ver, em especial as cópias de cheques e os extratos de contas fornecidos pelo Banco do Brasil, não permitem estabelecer o necessário nexo de causalidade entre os recursos recebidos e as despesas efetuadas, sendo temerário afirmar que os valores repassados foram aplicados nas finalidades a que se destinavam. Corrobora esse entendimento a ausência de notas fiscais e de outros documentos contábeis, bem como o fato de que a parte dos cheques que está legível indica pagamentos a pessoas físicas, ou pequenas empresas, como mercearias, perfumarias, empresas de informática, papelarias e outras, sem qualquer especificidade que permita vinculá-las aos objetivos dos programas. Ressalto, aliás, que a própria unidade técnica observou que, à exceção dos recursos do Projovem Adolescente, que a seu ver teriam sido utilizados com desvio de finalidade, "com relação aos demais recursos, a ausência das notas impede afirmar se foram utilizados nos objetivos dos programas ou em finalidades outras".
13. 	Em relação aos recursos repassados para o programa Projovem Adolescente, entendo, em consonância com o MPTCU, inexistir nos autos qualquer prova de que o município tenha se beneficiado desses valores, não se configurando, assim, o desvio de finalidade. Desse modo, a responsabilidade pelo ressarcimento dos recursos destinados a todos os programas, inclusive o Projovem Adolescente, a meu ver, cabe ao espólio do gestor desses recursos à época, Tito Cardoso. Deixo de propor a aplicação de multa ao ex-prefeito, ante o seu falecimento e o caráter personalíssimo dessa penalidade.
14. 	Esclareço, quanto à pretensão ressarcitória, que, em razão da decisão proferida pelo Supremo Tribunal Federal no RE 636.886, no sentido de considerar "prescritível a pretensão de ressarcimento ao erário fundada em decisão de Tribunal de Contas" (Tema 899) , por não ser possível extrapolar os parâmetros normativos empregados pelo STF para solução do problema enfrentado no RE 636.886, e dada a imprescindibilidade da fixação definitiva de orientações acerca da aplicação do Tema 899, o que só acontecerá com o julgamento dos embargos de declaração opostos naquele Extraordinário, inclino-me, até que isso ocorra, a manter a interpretação adotada pela Corte Suprema, em 2008, no Mandado de Segurança - MS 26.210,  oportunidade em que foi fixada tese da imprescritibilidade das ações de ressarcimento ao erário, e na Súmula TCU 282, cujo conteúdo é no mesmo sentido.
15. 	Em conclusão, proponho julgar irregulares as contas de Tito Coelho Cardoso, condenando seu espólio ao recolhimento da totalidade do débito apurado. 
16. 	Quanto ao prefeito sucessor, Daves Soares da Silva, não há provas de que tenha participado da gestão dos recursos dos programas de Proteção Social Básica (PSB) e Proteção Social Especial (PSE) aqui tratados, uma vez que seu mandato só se iniciou em 2009. Além disso, como já expus anteriormente, eventual audiência desse responsável, para que justificasse a não apresentação dos documentos comprobatórios da despesa relativos ao 1º, 2º e 3º trimestres, que supostamente teriam sido disponibilizados pelo prefeito antecessor, Tito Cardoso, esbarraria nas dificuldades impostas pelo longo tempo decorrido desde os fatos, associadas à falta do parecer do Conselho Municipal de Assistência Social, documento essencial para a aprovação da prestação de contas. Ademais, a pretensão punitiva em relação a esse responsável já se encontra prescrita. Deixo, assim, de propor medidas adicionais quanto ao ex-prefeito Daves Soares da Silva. 
	Ante o exposto, voto no sentido de que o Tribunal adote o acórdão que ora submeto à deliberação deste Colegiado.
TCU, Sala das Sessões, em 20 de julho de 2021.
JORGE OLIVEIRA 
Relator